ACORDAO-COMPLETO-2358061

ACÓRDÃO 2224/2019 ATA 36/2019 - PLENÁRIO

VISTOS, relatados e discutidos este Relatório da Auditoria realizada no extinto Ministério da Integração Nacional, com o objetivo de fiscalizar as obras de construção da ponte sobre o Rio Tocantins, em Miracema do Tocantins, na TO-010.
ACORDAM os Ministros do Tribunal de Contas da União, reunidos em Sessão Plenária, ante as razões expostas pelo Relator, em:
9.1. conhecer da Representação objeto do TC Processo 018.820/2011-5, apensado a estes autos, por estarem preenchidos os requisitos de admissibilidade previstos no art. 237, inciso IV, do Regimento Interno/TCU;
9.2. com fundamento no art. 47 da Lei 8.443/1992 c/c o art. 252 do Regimento Interno/TCU, converter este processo em Tomada de Contas Especial e autorizar a SeinfraRodoviaAviação a realização de diligências e inspeções que se fizerem necessárias à individualização de conduta dos responsáveis e à quantificação do superfaturamento, conforme os quantitativos finais medidos no Contrato 124/2009;
9.3. determinar à SeinfraRodoviaAviação que, no cálculo do superfaturamento do contrato, faça o agrupamento de todos os itens concernentes a um mesmo serviço, bem como adote, para os serviços de escavação mecanizada em subsolo, de fornecimento e cravação tipo retropercussiva de camisas metálicas, e de fornecimento e lançamento de concretos, os preços unitários indicados no Relatório de Auditoria, com as alterações empreendidas na instrução da peça 108;
9.4. encaminhar cópia deste Acórdão ao Ministério do Desenvolvimento Regional, à Seinfra/TO e  ao Consórcio CMT-EGESA/Miracema;
9.5. enviar cópia desta deliberação ao Ministério Público Federal, fazendo referência ao Ofício 1.767/2011/PRTO/GAB/LFPLG, de 18/4/2011, ao Ofício PR/TO 1.448/2015, de 19/5/2015, e ao IPL 060/2010.

Auditoria realizada com o objetivo de fiscalizar as obras de construção da ponte sobre o Rio Tocantins, em Miracema do Tocantins.

Ministério do Desenvolvimento Regional (extinto Ministério da Integração Nacional) e Secretaria de Infra-estrutura do Estado do Tocantins - Seinfra/TO.

3.1. Interessados: Congresso Nacional e Consórcio CMT - EGESA - Miracema (11.035.444/0001-89). 
3.2. Responsáveis: Alexandre Ubaldo Monteiro Barbosa (XXX.277.997-XX), Francisco José de Moura Filho (XXX.306.074-XX), José Edimar Brito Miranda (XXX.030.161-XX) e José Wilson Siqueira Campos (XXX.618.471-XX).

13.1. Ministros presentes: José Mucio Monteiro (Presidente), Benjamin Zymler, Augusto Nardes, Aroldo Cedraz e Ana Arraes.
13.2. Ministros-Substitutos convocados: Augusto Sherman Cavalcanti, Marcos Bemquerer Costa (Relator), André Luís de Carvalho e Weder de Oliveira.

ACORDAO-COMPLETO-2386201

Acórdão 3158/2019 - Plenário

MARCOS BEMQUERER

Cuidam os autos do Relatório da Auditoria, referente à fiscalização realizada pela então 2ª Secretaria de Fiscalização de Obras - 2ª Secob, no âmbito do Fiscobras 2012, referente às obras de construção da ponte sobre o Rio Tocantins, em Miracema do Tocantins, na TO-010, objeto de convênio firmado entre o então Ministério da Integração Nacional (atual Ministério do Desenvolvimento Regional) e o Governo do estado do Tocantins, representado pelo Departamento de Estradas de Rodagem - Dertins, e posteriormente alterado para a Secretaria de Infraestrutura do Estado do Tocantis - Seinfra/TO.
2.	Para a execução do empreendimento, o Consórcio CMT - EGESA/Miracema, por meio de licitação, foi contratado pelo valor de R$ 95.851.240,27, que, após aditivos contratuais, passou para R$ 106.712.116,45.
3.	As principais razões para as alterações foram: alteração na quantidade de estacas do dolfins (dispositivo contra choque de embarcação nos pilares centrais) ; acréscimo na utilização de equipamentos (grua, elevadores, etc.) ; sinalização náutica; aumento de serviços para tornar mais seguro o trânsito de pedestres e ciclistas; atendimento à norma de segurança para travessia da linha de transmissão; inclusão do micro revestimento asfáltico a frio com polímero; e inclusão de serviços de natureza ambiental. 
4.	Os trabalhos fiscalizatórios foram realizados em conformidade com os padrões de auditoria, tendo sido utilizadas as matrizes de planejamento, de procedimentos e de achados. 
5.	Para a realização desta auditoria, a equipe formulou as seguintes questões, a fim de avaliar em que medida os recursos estavam sendo aplicados de acordo com a legislação pertinente:
a) o tipo do empreendimento exige licença ambiental e foram realizadas todas as etapas para esse licenciamento?
b) há projeto básico/executivo adequado para a licitação/execução da obra?
c) a formalização e a execução do convênio (ou outros instrumentos congêneres) foram adequadas?
d) a formalização do contrato atendeu aos preceitos legais e sua execução foi adequada?
e) o orçamento da obra encontra-se devidamente detalhado (planilha de quantitativos e preços unitários) e acompanhado das composições de todos os custos unitários de seus serviços?
f) os quantitativos definidos no orçamento da obra são condizentes com os quantitativos apresentados no projeto básico / executivo?
6. 	A então 2ª Secretaria de Fiscalização de Obras, com vistas a responder a essas questões e a elaborar as matrizes de planejamento e de achados, realizou visita ao local da obra e de jazidas de materiais, consulta a sistema oficiais de custos e exame de documentos.
7.	Como resultado deste trabalho, a equipe de auditoria apontou o indício de superfaturamento no contrato no valor de R$ 15.694.355,44. 
8.	Transcrevo, a seguir, com os ajustes de forma pertinentes, trecho do Relatório da Auditoria (peça 38) que descreve o achado de fiscalização:
"3.1 - Superfaturamento decorrente de quantitativo inadequado:
 (...) 
Foi verificado indício de superfaturamento de R$ 15.694.355,44 (Data Base: setembro/2008) , que corresponde a 14,71% do valor do Contrato 124/2009 (...) .
Esse indício de superfaturamento apurado tem como fonte as seguintes impropriedades:
1) SOBREPREÇO DE R$ 12.153.747,67 NOS SERVIÇOS DE ESCAVAÇÃO MECANIZADA EM SUBSOLO DE 1ª, DE 2ª E DE 3ª CATEGORIAS
 (...) 
Nota-se que nas Composições de Preços Unitários - CPUs apresentadas pela contratada para esses serviços, os coeficientes adotados para a produtividade dos equipamentos, assim como os adotados para consumo dos materiais de desgaste, foram os mesmos do orçamento da Administração, constantes no projeto básico da obra. Dessa forma, as composições da contratada foram baseadas nas composições da Administração, alterando-se apenas os valores dos custos horários dos equipamentos. Em ambas, há considerações que não refletem os dados reais de execução da obra.
1.1) ESCAVAÇÃO MECÂNICA PARA ESTACAS ESCAVADAS ALÉM DO INTERIOR DO REVESTIMENTO EM CAMISAS METÁLICAS CRAVADAS, SEM FORMAS PERDIDAS, COMO PINO DE ENGASTAMENTO DE CRAVAÇÃO DOS FUSTES, COM DIÂMETRO = 1250 mm, EM TERRENO DE SUBSOLO DE 3ª CATEGORIA (EM SOLO IMPENETRÁVEL AO SPT OU EM ROCHA) 
Nas CPUs dos itens 2.1.6 e 2.3.1.4, referentes à realização do serviço de escavação mecânica para estacas em terreno de subsolo de 3ª categoria, tanto no projeto básico da obra, quanto na proposta da contratada, foram adotados quantitativos de equipamentos, mão de obra e materiais não justificados, não havendo, também, qualquer referência para as produtividades e os consumos adotados.
 (...) 
Importa tecer uma breve descrição dos procedimentos concernentes à execução do serviço em questão. Inicialmente, deve-se apoiar a perfuratriz no topo da camisa metálica já cravada, com o emprego de guindaste. Depois, também com apoio de guindaste, inserem-se a broca e as hastes por dentro da camisa até se atingir a camada de solo resistente ou rocha. Posteriormente, deve-se proceder à perfuração propriamente dita, que é feita com a injeção de ar comprimido no interior da camisa, o que propicia a limpeza do material escavado durante a perfuração. A perfuração avança até que seja atingida a cota de perfuração prevista no projeto. Ao final do serviço, as hastes e a broca devem ser retiradas e então se desloca o equipamento para uma nova estaca, cuja camisa metálica já esteja cravada, para o reinício do serviço. No final deste achado encontra-se uma foto da perfuratriz em operação, tirada durante a obra. [peça 38, p. 19] 
Para a montagem da composição de preço unitário referência desse serviço seguiu-se a metodologia adotada no Manual de Custos Rodoviários do DNIT, Volume 1, ed. 2003, por ser o normativo oficial que aborda de forma mais completa, os critérios para a mensuração de custos de equipamento e as respectivas produtividades. (...) 
Complementarmente, para subsidiar a elaboração da CPU paradigma desse serviço, foram utilizadas, também, como parâmetros de análise, as seguintes referências: informação do fabricante da perfuratriz (empresa Aker Wirth) ; sistema de custos da Secretaria de Infraestrutura do Estado do Ceará (Seinfra/CE) ; proposta comercial apresentada por empresa especializada para execução destes serviços (Fundesp) , obtida no projeto executivo da Ponte sobre a Lagoa das Cabeçudas (BR-101/SC) ; aferição in loco de serviço de escavação com perfuratriz With, pela Companhia Docas do Espírito Santo (Codesa) , e examinado por equipe de auditoria da [então] 4ª Secretaria de Obras (Secob-4) do TCU, nas obras de 'Contenção e Ampliação do Cais do Porto de Vitória'. Além disso, foram consideradas as particularidades inerentes à execução da própria obra e as informações contidas no Projeto Básico da 'Construção da Ponte sobre o Rio Tocantins'.
Portanto, durante a elaboração da CPU de referência para o presente exame, considerou-se que o índice de produtividade dos equipamentos e o consumo das brocas especiais para corte em rocha (roller bits) , necessários para a realização desse serviço, deveriam ser adaptados para a real execução dos trabalhos.
Com relação à produtividade dos equipamentos, tanto no projeto básico, quanto na proposta da contratada, (ver arquivo 'Evidência - CPUs Contratada - Escavação estacas') , foi adotado o índice de 0,200 metros cúbicos de rocha escavada por hora (m³/h) . Esse valor é significativamente inferior ao valor aferido pela Codesa (0,560 m³/h) , ao valor informado pelo fabricante (0,326 a 0,651 m³/h, valor médio 0,4885 m³/h) e ao valor estimado pela Seinfra/CE (0,575 m³/h) . Interessante observar que o resultado dessas três últimas fontes são bastante próximos.
Dessa forma, como trata do mesmo serviço, ainda que em obras distintas, consideramos que os resultados apresentados na obra do Porto de Vitória, por meio de medição real in loco da produtividade da perfuratriz, servem como referência para a obra da ponte sobre o Rio Tocantins. Saliente-se que, o tipo de rocha da obra do Porto de Vitória (gnaise) possui maior dureza que o tipo de rocha (arenito) da obra da Ponte sobre o Rio Tocantins. 
Frisamos que, com relação a esse item, estamos analisando apenas os trabalhos necessários, especificamente, à escavação mecânica das estacas. Portanto, esta análise independe da localização e do tipo de obra avaliada, pois os aspectos verificados, utilizando-se dos mesmos equipamentos, podem ser utilizados em diferentes localidades. Outros aspectos, particulares da obra, tais como mobilização e desmobilização, apoio náutico e custos com transportes, são tratados e pagos, separadamente, na planilha orçamentária do contrato.
Segundo o método de avaliação da produtividade de equipamentos do DNIT, o ciclo de trabalho do equipamento a ser estudado se divide em tempo operativo e tempo improdutivo. No caso da perfuratriz, por definição, seu tempo improdutivo é igual a zero, pois trata-se do equipamento líder do serviço de escavação. Já o tempo operativo se divide em 'produtivo' e 'em esperas' (ou 'em manobras') . Visando a simplificação, neste trabalho, o tempo operativo foi classificado em 'produtivo' e 'não-produtivo'.
Para a determinação do 'tempo operativo produtivo' da perfuratriz, computou-se o tempo real de escavação, ou seja, considerou-se somente o tempo em que a broca está agindo sobre o solo ou a rocha, de acordo com as fichas de apropriação da empresa gerenciadora. Já para a determinação do 'tempo operativo total' da perfuratriz, considerou-se, além dos tempos de perfuração efetiva, os tempos em atividades 'não produtivas', tais como os tempos gastos para posicionamento da perfuratriz e da broca, e também as pequenas pausas no serviço para inserção de hastes e manutenção.
Analisando os resultados obtidos in loco, na obra do Porto de Vitória, de acordo com a Tabela 1, que se encontra no final deste achado, nota-se que a perfuratriz operou em rocha sã, com valores que variaram entre 0,54 e 2,31 metros por hora (m/h) , obtendo-se uma produtividade média de 1,004 m/h. Dessa forma, avaliando-se os dados apresentados, podemos concluir que o serviço de perfuração apresentou avanço real em rocha sã coerente com aquele indicado pela fabricante Aker Wirth (entre 0,8 e 1,6 m³/h) , no âmbito do TC Processo 005.995/2011-6 (ver arquivo 'Evidencia - Consulta TCU ao fabricante Aker Wirth') . Segundo informações obtidas dessa consulta, o avanço para o caso de perfuração em rocha sã (gnaisse) com diâmetro de 0,72 m variaria de 0,8 a 1,6 m por hora de efetiva perfuração.
Para adequar o valor do avanço real da perfuratriz (1,004 m/h, que corresponde a 0,954 m³/h, considerando-se o diâmetro de 1,1 m) , deve-se introduzir a parcela referente aos tempos não produtivos, por meio da aplicação da proporção de tempo operativo produtivo para o serviço, multiplicando o coeficiente de 0,954 pela média de tempo operativo produtivo, 58,66%, que resulta na produção de 0,560 m³/h. Esse resultado é muito parecido com o coeficiente de 0,575 m³/h previsto na composição 'C4299 - Escavação em rocha sã diâmetro 0,93 m' da Seinfra/CE (ver arquivo 'Evidencia - CPU perfuração Seinfra-CE') .
Com relação ao coeficiente de utilização operativa do guindaste, foi considerado o índice de 1,30, extraído da composição 'C4299' da Seinfra/CE, de forma conservadora, já que os valores aferidos na obra do Porto de Vitória apontaram para uma utilização de 0,34 horas por hora de utilização da perfuratriz. Os percentuais de tempo operativo do guindaste estão dispostos na tabela 2, que se encontra no final deste achado.
No cálculo de consumo das brocas especiais (roller-bits) , tanto no projeto básico quanto na proposta da empresa, considerou-se uma vida útil de apenas 36,36 m³, equivalente a 29,56 m de estaca escavada. Esse é um valor de desgaste aproximadamente cinco vezes maior que o valor informado pelo fabricante. Sendo assim, foi considerada, na composição de referência deste exame, a menor vida-útil informada pelo fabricante (150 m - situação mais crítica de desgaste) para os roller bits (ver arquivo 'Evidencia - Consulta TCU ao fabricante Aker Wirth') , o que equivale a 184,07 m³ de material escavado.
Do exposto, o preço unitário de referência do TCU para o serviço de 'Escavação mecânica para estacas escavadas além do interior do revestimento em camisas metálicas cravadas, sem formas perdidas, como pino de engastamento de cravação dos fustes, com diâmetro = 1.250 mm, em terreno de subsolo de 3ª categoria (em solo impenetrável ao spt ou em rocha) ', calculado por essa equipe de fiscalização é de R$ 6.000,09/m³ de material escavado, incluído BDI de 19,60% adotado pela contratada (ver arquivo 'Evidência - CPU Referência - Escavação Estacas - 3ª cat') . Considerando-se que o valor contratado foi de R$ 16.568,73/m³, conclui-se que ocorreu um sobrepreço e o pagamento indevido no valor de R$ 10.375.868,01 (Data Base: setembro/2008) . Observe-se que o valor do serviço previsto no orçamento que integra o projeto básico é de R$ 17.738,41. Desse modo, mesmo que o preço contratado tenha sido inferior ao preço de referência da licitação, não fica afastada a irregularidade pela contratação de serviços a preços superiores aos de mercado.
Por fim, vale mencionar que, no projeto básico da ponte sobre a Lagoa das Cabeçudas (BR-101/SC) , ver arquivo 'Evidencia - Cotacao Fundesp - BR-101 SC', há cotação comercial da empresa Fundesp, especializada na execução deste tipo de escavação, para execução de serviço semelhante à escavação em solo de alteração de rocha, por meio de perfuratriz Wirth com ferramenta de corte tipo roller bits e limpeza do material escavado pelo processo de circulação reversa - ao custo unitário de R$ 4.095,00/m³ (ref.: 28/10/2009) .
Destaca-se que todas as referências analisadas por esta equipe de auditoria convergem para valores e resultados próximos e que destoam do valor contratado.
1.2) ESCAVAÇÃO MECÂNICA PARA ESTACAS ESCAVADAS NO INTERIOR DE CAMISAS METÁLICAS CRAVADAS (FORMAS PERDIDAS) COM DIÂMETRO = 1400 mm, EM TERRENO DE SUBSOLO DE 2ª CATEGORIA (EM SOLO COM NSPT > 30 GOLPES ATÉ O IMPENETRÁVEL) 
No orçamento do projeto básico e no contrato da obra, para as CPUs dos serviços de escavação no interior de camisas metálicas em subsolo de 2ª categoria, foram adotadas as mesmas equipes mecânicas e de mão de obra para os serviços de escavação em material de 3ª categoria, apenas aumentando-se a produção da equipe e reduzindo-se o consumo do material de roller bits.
Ainda que coerentes, o aumento de produtividade da equipe e a redução do consumo do material utilizado para escavação, face à menor resistência ao corte do solo de 2ª categoria quando comparado ao de 3ª categoria, tal como exposto no caso dos serviços de escavação em subsolo de 3ª categoria, os quantitativos apresentados não foram justificados e os preços adotados de equipamentos não seguiram a metodologia Sicro.
Dessa maneira, as CPUs que constam no orçamento do contrato adotaram os preços unitários para execução dos serviços de escavação em subsolo de 2ª categoria (NSPT>30 golpes até o impenetrável) de R$ 3.107,45/m³ nas camisas diâmetro 1.400 mm.
Como parâmetro para a produtividade da escavação por meio de perfuratriz, adotou-se, como referência no presente exame, de forma conservadora a maior produtividade verificada na aferição para o serviço em rocha, da obra do Porto de Vitória, 2,31 metros por hora, que corresponde a 2,195 m³/h, conforme Tabela 1, no final deste achado. Se introduzirmos a parcela referente aos tempos não produtivos, por meio da aplicação da proporção de tempo operativo produtivo para o serviço, multiplicando o índice encontrado de 2,195 m³/h pela média de tempo operativo produtivo, 58,66%, temos o resultado de 1,287 m³/h.
No cálculo do consumo das cabeças de corte (roller bits) , considerou-se, de forma conservadora, a vida útil informada pelo distribuidor/representante dessas peças (empresa Drillmine) para utilização dessas brocas em perfuração em rocha do tipo basalto (300 m) , o que equivale a 461,70 m³ de material escavado.
Dessa forma, o preço unitário de referência do TCU para o serviço de 'Escavação mecânica para estacas escavadas no interior de camisas metálicas cravadas (formas perdidas) com diâmetro = 1400 mm, em terreno de subsolo de 2ª categoria (em solo com nspt > 30 golpes até o impenetrável) ' é de R$ 2.559,11/m³ de material escavado, incluído BDI de 19,60% adotado pela contratada (ver arquivo 'Evidência - CPU Referência - Escavação Estacas - 2ª cat') , o que gerou um pagamento indevido no valor de R$ 174.388,57 (Data Base: setembro/2008) , uma vez que o preço contratado foi de R$ 3.107,45/m³ e a quantidade era de  318,03 m³. Observe-se que o valor do serviço previsto no orçamento que integra o projeto básico é de R$ 3.279,44, também bastante superior ao apurado neste exame. Desse modo, mesmo que o preço contratado tenha sido inferior ao preço de referência da licitação, não fica afastada a irregularidade pela contratação de serviços a preços superiores aos de mercado.
1.3) ESCAVAÇÃO MECÂNICA PARA ESTACAS ESCAVADAS ALÉM DO INTERIOR DO REVESTIMENTO EM CAMISAS METÁLICAS CRAVADAS (FORMAS PERDIDAS) COM DIÂMETRO = 1400 mm, EM TERRENO DE SUBSOLO DE 1ª CATEGORIA (EM SOLO COM SPT < 30 GOLPES) 
Tal como nos casos dos serviços de escavação no interior de camisas metálicas em subsolo de 3ª e de 2ª categorias, no Projeto Básico e no contrato, para os serviços de escavação no interior de camisas metálicas em subsolo de 1ª categoria foram adotadas as mesmas equipes mecânicas e de mão de obra, apenas aumentando-se a produtividade da equipe e reduzindo-se o consumo do material utilizado na escavação.
Dessa maneira, o preço unitário do contrato para execução dos serviços de escavação em subsolo de 1ª categoria (NSPT<30 golpes) foi de R$ 2.526,19/m para as camisas diâmetro 1.400 mm.
Da mesma forma que nas escavações de 3ª e de 2ª categoria, para a elaboração da CPU referência, avaliou-se que o índice de produtividade dos equipamentos e o consumo das brocas especiais para corte em rocha (roller bits) , necessários para a realização desse serviço, deveriam ser adaptados para a real execução dos trabalhos.
Sendo assim, foram adotadas as mesmas observações realizadas para o serviço 'Escavação mecânica para estacas escavadas em terreno de subsolo de 3ª categoria' com relação aos índices de utilização e produtividade dos equipamentos, da mão de obra e dos materiais, com exceção do consumo do roller-bit. Seu consumo deve ser desconsiderado, uma vez que seu desgaste é desprezível na escavação desse material. Quanto à produtividade da perfuratriz, observa-se que o avanço real médio registrado na obra do Porto de Vitória, para esse tipo de material, é de 6,391 m³/h. Considerando os tempos não produtivos, o índice de produtividade passa a ser de 3,749 h/m³, ver Tabela 1 no final deste achado.
Do exposto, o preço unitário de referência do TCU para o serviço de 'Escavação mecânica para estacas escavadas além do interior do revestimento em camisas metálicas cravadas (formas perdidas) com diâmetro = 1400 mm, em terreno de subsolo de 1ª categoria (em solo com spt < 30 golpes) '  é de R$ 729,36/m³ de material escavado, incluído BDI de 19,60% adotado pela contratada (ver arquivo 'Evidência - CPU Referência - Escavação Estacas - 1ª cat') . Considerando-se que o valor contratado foi de R$ 2.526,19/m³, conclui-se que ocorreu um sobrepreço e o pagamento indevido no valor de R$ 1.603.491,09 (Data Base: setembro/2008) . Observe-se que o valor do serviço previsto no orçamento que integra o projeto básico é de R$ 2.665,44, também bastante superior de referência apurado neste exame. Desse modo, mesmo que o preço contratado tenha sido inferior ao preço de referência da licitação, não fica afastada a irregularidade pela contratação de serviços a preços superiores aos de mercado.
2) SOBREPREÇO DE R$ 2.800.584,18 NO SERVIÇO DE FORNECIMENTO E CRAVAÇÃO TIPO RETRO-PERCUSSIVA DE CAMISAS METÁLICAS EM AÇO TIPO A-36 - C/ DIÂM. INTERNO >=1400 mm - ESPESSURA DE CHAPA DE FUSTE ESP=12,5 mm - E FACA DE PONTA ESP=16 mm (C/ L=50 cm) - (PESO TEÓRICO P/ METRO DE FUSTE PF>435,4KG/M E PESO TEÓRICO DE FACA DE PONTE PP>280KG) 
No projeto básico da obra e no orçamento do contrato, a composição de preço unitário (CPU) , utilizada nos itens 2.1.3 e 2.3.1.1, referente ao serviço de fornecimento e cravação de camisas metálicas de diâmetro 1.400 mm, apresenta inconsistências nas suas considerações, especificamente quanto ao fornecimento das camisas metálicas e à cravação dessas. Como resultado, foi verificado pela equipe de auditoria um indício de superfaturamento nesses itens, no valor de R$ R$ 2.800.584,18 (Data Base: setembro/2008) .   
A cravação das camisas metálicas necessárias para se iniciar a escavação do solo no fundo do rio e funcionar como forma para a concretagem das estacas escavadas no segmento em lâmina de água foi orçada, no Projeto Básico, com base em cotações de custos fornecidas por empresas especializadas em serviços de fundações.
Nota-se que nas CPUs apresentadas pela contratada para esse serviço, os coeficientes adotados para a produtividade dos equipamentos e da mão-de-obra necessários à cravação das camisas metálicas, assim como, os coeficientes adotados para consumo e para o transporte dos materiais foram os mesmos do orçamento da Administração, constantes no projeto básico da obra. Dessa forma, as composições da contratada foram baseadas nas composições da Administração. Em ambas, há considerações que não refletem os dados reais de execução da obra.
A CPU desse serviço, no contrato, pode ser dividida em três etapas distintas que formam o preço unitário total: fornecimento das camisas metálicas; transporte das camisas metálicas; e cravação das camisas metálicas.
No cálculo, especificamente para os trabalhos de cravação das camisas metálicas, o preço unitário (equipamentos e mão-de-obra) na CPU do contrato foi de R$ 2,56 por kg. Considerando que na obra foram executados 1.265,20 m de fustes de camisa metálica (peso de 435,4 kg/m) e 41 m de faca de ponta de camisas metálicas (peso de 280 kg/m) , temos que o custo final, por metro de estaca, para essa parte do serviço foi de R$ 1.309,98/m. Esse valor é aproximadamente quatro vezes superior ao verificado na composição 'C4296 - Cravação de camisa metálica Ø 1,00 m c/ utilização de plataformas' da Secretaria de Infraestrutura do Estado do Ceará (Seinfra/CE) que adaptado para as mesmas condições da obra da Ponte sobre o Rio Tocantins prevê uma remuneração de R$ 312,15, para fevereiro de 2012 (ver arquivo 'Evidências - CPU_Auxiliar - Cravação de camisas metalicas') . Considerando que a camisa metálica de diâmetro 1.000 mm possui peso teórico de 378 kg por metro, é possível avaliar o preço de cravação como sendo de R$ 0,825/kg. Frisa-se que os equipamentos utilizados na composição de custos da Seinfra/CE (guindaste e martelo pneumático) são os mesmos considerados na CPU da contratada pela Seinfra/TO, sendo que o guindaste considerado pela Seinfra/CE possui capacidade de carga de 135 toneladas, ante ao adotado pela contratada que possui capacidade de 15 toneladas. Nota-se, também, que, além desses equipamentos citados, a composição da Seinfra/CE ainda considera um compressor de ar na execução desses serviços.
Ainda, quanto ao serviço de cravação das estacas metálicas, esse preço unitário de R$ 2,56/kg, mostrou-se superior ao observado em outros projetos de pontes. No projeto da ponte sobre a Lagoa das Cabeçudas (BR-101/SC) , por exemplo, há cotação fornecida pela empresa Fundesp Fundações Especiais Ltda., de Jandira/SP, para a execução do serviço de posicionamento e cravação de camisa metálica ao custo unitário de R$ 0,61/kg (ref.: out/2009) , ver arquivo 'Evidencia - Cotacao Fundesp - BR-101 SC'.
Já para o preço do fornecimento da camisa metálica, na CPU da contratada foi considerado um custo unitário de R$ 7,74/kg, sendo R$ 5,32/kg referente ao fornecimento da chapa de aço ASTM A-36 e R$ 2,42/kg referentes à calandragem e solda da camisa metálica (ver arquivo 'Evidências - CPU Contratada - Fornecimento e Cravação de camisas metálicas') .
Na composição de preços unitários 'C4664 - Confecção de camisa metálica com chapa de aço' da Seinfra/CE (ref. Fevereiro/2012) , ver arquivo 'Evidencia CPU_Confeccao de Camisa Metalica_SeinfraCE', o valor final do fornecimento e da confecção das camisas metálicas é de R$ 5.965,67/T, o que corresponde a R$ 5,97/kg, ou seja, 22,87% menor que o valor de contrato.
Constatou-se, ainda, que o custo de R$ 7,74/kg, adotado pela contratada, para o fornecimento de camisas metálicas, também é superior aos preços observados em outros projetos de ponte. No projeto básico do Lote 03 da BR-448/RS, há cotação comercial fornecida pela empresa Metalúrgica Soares Ltda., de Tubarão/RS, para fornecimento de camisa metálica diâmetro 1.600 mm ASTM A 36, chapa 3/8 (esp.: 9,50 mm) , ao custo unitário de R$ 6.410,00/ton (ref: jan/2009) ou R$ 6,41/kg (ver arquivo 'Evidencia - Cotacao Camisa Metalica - Metalurgica Soares (BR-448 RS) ') .
Por fim, para os custos de transportes, que contemplam os valores referentes ao frete das camisas metálicas, esta equipe de fiscalização considerou os valores apresentados no projeto básico e na proposta pela contratada, o qual seja, de R$ 0,51/kg, considerando-se uma distância de transporte de 1.610,00 km.
Ressalta-se, que todos os demais serviços necessários para a execução das estacas em meio fluvial estão apropriados no item 'Fornecimento e operação de embarcações, rebocadores e flutuantes como apoio náutico para a execução da infraestrutura na região da lâmina d'água para implantação da obra'.
Desse modo, a equipe de auditoria elaborou a CPU referência para esse serviço, considerando para os trabalhos de cravação o preço unitário de R$ 0,825/kg, para o fornecimento das camisas o preço unitário de R$ 5,97/kg e R$ 0,51/kg para o transporte. Aplicando-se para esses valores o BDI de 19,60%, o valor final do serviço é de R$ 8,74/kg (ver arquivo 'Evidências - CPUs_Referência - Fornecimento e Cravação de camisas metálicas') .
A diferença entre o preço do contrato e o calculado a partir da CPU referência é de, portanto, R$ 4,19/kg (R$ 12,93 - R$ 8,74) para o fornecimento e cravação tipo retro-percussiva de camisas metálicas em aço com diâmetro de 1.400 mm.
Aplicando-se às quantidades de camisas metálicas executadas na obra de 668.397,18 kg constatou-se uma diferença total de R$ 2.800.584,18 (Data Base: setembro/2008) no serviço de fornecimento e cravação de camisas metálicas diâmetro 1.400 mm, valor esse que representa um sobrepreço de 32,40% sobre o custo total desse serviço.
Observe-se que o valor do serviço previsto no orçamento que integra o projeto básico é de R$ 13,66/kg, também superior de referência apurado neste exame. Desse modo, mesmo que o preço contratado tenha sido inferior ao preço de referência da licitação, não fica afastada a irregularidade pela contratação de serviços a preços superiores aos de mercado.
3) SOBREPREÇO DE R$ 740.023,59 NOS SERVIÇOS DE FORNECIMENTO E LANÇAMENTO DOS CONCRETOS: C30 (Fck ¿30 MPa) A/C 0,55; C35 (Fck ¿ 35 MPA) A/C < 0,50; C40 (Fck ¿40 MPa) A/C< 0,45; C50 (Fck ¿ 50 MPA) A/C < 0,45 E SUBMERSO C30 (Fck 30 MPa) A/C < 0,55
No projeto da obra, as composições de custos previram a fabricação do concreto por meio de betoneiras (ver arquivos 'Evidencia - CPUs contratada - Concreto') . Entretanto, durante a execução da obra, o concreto utilizado efetivamente foi confeccionado em usina (conforme pode ser verificado pelas fotos no final deste achado e no arquivo 'Evidencia - Diario de Obras - Concreto') . Dessa forma, identificou-se um indício de superfaturamento nos serviços de fornecimento e lançamento dos concretos: C30 (Fck = 30 MPA) A/C < 0,55; C35 (Fck = 35 MPA) A/C < 0,50; C40 (Fck = 40 MPA) A/C < 0,45; C50 (Fck ¿ 50 MPA) A/C < 0,45; e submerso C30 (Fck ¿ 30 MPA) A/C < 0,55. Como resultado, foi verificado um indício de superfaturamento no valor de R$ 740.023.59 (Data Base: setembro/2008) .
Frisa-se que na produção do concreto, comparando-se essas duas formas de fabricação, há uma diferença significativa na produtividade devido à consideração de uma quantidade superior de transportadores manuais para concreto e de caminhões carroceria e basculantes quando o concreto é confeccionado utilizando-se produção local com betoneiras. Já para o concreto produzido em central, o custo de produção é inferior ao fabricado manualmente, utilizando-se betoneiras.
Importante mencionar que, apesar da equipe de fiscalização ter realizado a vistoria da obra, em período posterior à execução dos serviços de concretos, os registros fotográficos da obra, os relatórios de medição e as anotações feitas nos diários de obras demonstram que foi utilizado central de concreto para a confecção dos concretos da obra, assim como foram utilizados caminhões betoneiras no lançamento dos concretos.
Ainda especificamente quanto ao item 'fornecimento e lançamento de concreto submerso C30 (fck>=30 MPa) A/C<0,55 - c/ consumo mínimo de cimento de 400kg/m³', a composição de custos inclui equipamento para vibração do concreto autoadensável previsto para a confecção das estacas escavadas.
A composição de preços do referido serviço inclui dois vibradores de concreto de imersão, ao custo de R$ 23,28 por metro cúbico produzido de concreto. No entanto, a execução desse serviço é realizada no interior da estaca escavada com utilização de concreto autoadensável, cujo adensamento se dá pela própria característica de consistência e fluidez da mistura, sendo desnecessário o uso desses equipamentos. Esse mesmo tipo de irregularidade foi objeto de achado na fiscalização do TCU na obra da ponte sobre o Rio Madeira, na BR-319/RO (processo 008.216/2010) e o DNIT reconheceu a inadequação da cobrança dos vibradores de imersão de concreto.
Tendo em vista as discrepâncias relatadas, as composições utilizadas como paradigma foram adaptadas para a condição de concreto produzido em central dosadora e misturadora, excluindo-se os equipamentos (betoneira e carrinho de mão) e mão de obra (15 serventes) necessários à produção do concreto em betoneira.
Importante destacar que as referências utilizadas para a elaboração das composições paradigmas foram retiradas do Manual de Custos Rodoviários do Departamento Nacional de Infra-estrutura de Transportes (DNIT) , por ser o normativo oficial que aborda de forma mais completa os critérios para mensuração de custos de equipamento e as respectivas produtividades. 
 (...) 
Assim, a partir dos preços de referência calculados no presente exame, e considerando as quantidades executadas, obtiveram-se os seguintes indícios de superfaturamento [vide Tabela à peça 38, p. 17]:
- 'Fornecimento e lançamento de concreto C30 (Fck >=30 MPa) A/C 0,55': R$ 49.516,25;
- 'Fornecimento e lançamento de concreto C35 (Fck >=35 MPa) A/C 0,50': R$ 172.330,76;
- 'Fornecimento e lançamento de concreto C40 (Fck >=40 MPa) A/C< 0,45': R$ 192.876,87;
- 'Fornecimento e lançamento de concreto C50 (Fck >=50 MPa) A/C< 0,45': R$ 8.810,27; e
- 'Fornecimento e lançamento de concreto submerso C30 (Fck = 30 MPa) A/C<0,55 (consumo mínimo de cimento de 400 kg/m³) ': R$ 316.489,44."
9.	Diante dos indícios de superfaturamento na obra, acolhi a proposta da unidade especializada para que fossem realizadas as oitivas da Secretaria de Infraestrutura do Estado do Tocantins - Seinfra/TO e do Consórcio CMTEGESA/Miracema, com vista a se manifestarem acerca dos indícios de irregularidade nos seguintes serviços:
a) sobrepreço nos serviços de escavação mecanizada em subsolo de 1ª, de 2ª e de 3ª categorias: R$ 12.153.747,67; 
b) sobrepreço no serviço de fornecimento e cravação tipo retropercussiva de camisas metálicas em aço tipo A-36 - c/ diâmetro interno ¿ 1400 mm - espessura de chapa de fuste EF=12,5mm - e faca de ponta EP=16mm (c/ L=50cm) - (peso teórico p/ metro de fuste PF>435,4 Kg/m e peso teórico de faca de ponte PP>250 Kg) : R$ 2.800.584,18; e 
c) sobrepreço nos serviços de fornecimento e lançamento dos concretos: R$ 740.023,59.
10.	Posteriormente, durante a análise dessas oitivas, a então Secretaria de Fiscalização de Obras Rodoviárias, atualmente Secretaria de Fiscalização de Infraestrutura Rodoviária e de Aviação Civil - SeinfraRodoviaAviação, entendeu pertinente realizar também a oitiva do Ministério da Integração Nacional, tendo em vista que os sobrepreços identificados tiveram origem no orçamento-base utilizado na contratação em tela, além de diligência ao referido órgão para que encaminhasse as prestações de contas parciais e finais do Convênio 1.325/2008-MI. 
11.	Ante as razões expostas pela unidade especializada à peça 68, determinei fosse realizada oitiva e diligência do referido órgão concedente dos recursos financeiros.
12.	As manifestações trazidas pelo Consórcio CMT-EGESA/Miracema, pelo Ministério da Integração Nacional e pela Seinfra/TO foram avaliadas pela SeinfraRodoviaAviação, no excerto da instrução constante da peça 108, que reproduzo a seguir, com pequenos ajustes:
"I. Oitiva do Consórcio CMT- EGESA/Miracema
I.1. Inconsistências do Relatório de Auditoria
I.1.1. Manifestação do Consórcio CMT- EGESA/Miracema (peça 64, p. 3-4) :
10.	O Consórcio alega, em sua manifestação, que os custos unitários de todos os serviços contratados estariam dentro dos ditames legais e do edital, pois estes foram analisados e aprovados pela Secretaria Estadual e pelo Ministério da Integração Nacional, antes da contratação.
11.	Argumenta que o Procurador-Geral do Ministério Público junto ao TCU (MP/TCU) , em parecer proferido no TC Processo 014.508/2007-5, ponderou que caberia ao órgão estatal fiscalizar a obra e não a margem de lucro ou prejuízo da empresa, (...) .
12.	Por esse motivo o Consórcio entende que a [então] Secob-2 deveria ter verificado o projeto realizado e os custos da região, para depois analisar a necessidade de alterações no sistema referencial, considerado especificamente essa obra. Não poderia apenas decretar qual o limite máximo de preço de cada serviço. 
13.	Conclui, então, que deve ser ignorada a simples aplicação de preço unitário encontrada pela Secob-2, pois não foram levados em consideração, para a composição de preços unitários (CPUs) , o local e a realidade da obra.
I.1.2. Análise:
14.	A manifestação do Consórcio sobre as supostas inconsistências verificadas no Relatório de Auditoria não deve ser acolhida, pelos motivos expostos a seguir.
15.	O argumento de que o edital e o orçamento foram aprovados pela Secretaria Estadual e pelo Ministério da Integração Nacional, por si só, não é suficiente para garantir a inexistência de sobrepreço do orçamento.
16.	Para avaliar a conformidade do orçamento, deve-se verificar se os custos dos materiais e serviços orçados atendem aos mandamentos legais contidos na Lei das Licitações e nas Leis de Diretrizes Orçamentárias.
17.	Destaca-se que, desde a Lei 10.524, de 25 de julho de 2002 (LDO/2003) , o Sinapi é o indicador oficial de preços para a Administração Pública, no caso de obras executadas com recursos do orçamento federal. Ainda, a jurisprudência do TCU estabelecia à época, o Sistema de Custos de Obras Rodoviárias (Sicro) do DNIT como sistema de custos referencial para as obras rodoviárias. Esse sistema referencial passou, inclusive, a ser adotado nas LDO, a partir da Lei 12.017, de 12 de agosto de 2009 (LDO/2010) .
18.	Porém, esses sistemas (Sinapi e Sicro) nem sempre contemplam todos os serviços necessários para uma obra. Para esses serviços não contemplados nos referenciais oficiais, as composições de preços devem ser confeccionadas pelo autor do projeto ou adaptadas de outras fontes oficiais, devendo ser devidamente avaliadas pelo gestor em relatório técnico.
19.	Analisando o caso concreto, nota-se que 95% do sobrepreço apontado relaciona-se a serviços que não possuíam composição de preços no Sicro ou no Sinapi (serviços de escavação mecanizada em subsolo de 1ª, de 2ª e de 3ª categorias e de fornecimento e cravação tipo retro-percussiva de camisas metálicas) , o restante do sobrepreço deve-se à alteração na metodologia executiva dos serviços de fornecimento e lançamento de concretos.
20.	A equipe de auditoria evidenciou, então, que esses serviços não apresentavam, tanto no projeto básico da obra, quanto na proposta da contratada, memorial justificativo dos quantitativos adotados para mão de obra, consumo de materiais e produtividade do serviço. Ou seja, não apresentava uma memória de cálculo que validasse os parâmetros adotados.
21.	Diante desse fato, a equipe de auditoria buscou em outros sistemas referenciais, em auditorias pretéritas realizadas no TCU, e em obras semelhantes, elementos que servissem de paradigma para os valores de consumo de mão de obra, materiais e produtividade desses serviços. Constatando, então, que os preços unitários adotados em projeto estavam sobreavaliados quando comparados a esses referenciais.
22.	Ou seja, restou demonstrado no Relatório de Auditoria que apesar de o orçamento-base ter sido aprovado pela Secretaria Estadual (Seinfra/TO) e aceito pelo Ministério da Integração Nacional, este apresentava serviços com sobrepreço.
23.	Quanto ao parecer do MP/TCU incluído na manifestação do Consórcio, deve-se esclarecer a matéria tratada no TC Processo 014.508/2007-5. Nesse pretérito processo verificou-se que estaria ocorrendo um possível superfaturamento nos contratos de prestação de serviços especializados de supervisão técnica, firmados pelo DNIT, devido à diferença entres os salários efetivamente pagos e aqueles presentes nas Planilhas de Composições de Custos apresentadas pelas empresas contratadas.  
24.	Ou seja, naquele processo foi discutida a possibilidade da existência de superfaturamento, decorrente da comparação entre o valor efetivamente pago por um item e aquele previsto na CPU contratada. 
25.	Percebe-se, então, que os motivos dos superfaturamentos tratados no presente processo são diferentes daqueles discutidos no TC Processo 014.508/2007-5. No presente processo não se discute o preço de insumos pagos pela empresa contratada, mas sim, os preços de referência da Administração, em comparação com os preços contratados. 
26.	Destaca-se que o sobrepreço foi constatado em serviços que não possuem composições de preços no Sicro, ou seja, que foram elaboradas pela empresa projetista, a qual não apresentou memorial técnico que justificasse os consumos dos materiais, da mão de obra e da produtividade do serviço.
27.	A empresa contratada apresentou na sua proposta, para esses serviços com sobrepreço, composições de preços unitários com os mesmos consumos previstos no projeto básico, sem apresentar documentos que comprovem esses índices adotados.
28.	Ressalta-se que o Parecer do MP/TCU proferido no TC Processo 014.508/2007-5 elenca qual a vinculação do contratado quanto às composições apresentadas na sua proposta:
' (...) A vinculação do contratado somente pode dizer respeito, logicamente, aos aspectos da planilha sobre os quais ele tem controle e que estão relacionados à própria contratante - e não a terceiros indeterminados -, tais como os preços que serão cobrados da Administração, as especificações dos materiais que serão empregados na obra, as características dos serviços que serão prestados, as etapas construtivas, as técnicas empregadas, o ritmo de execução etc.'
29.	Ou seja, o contratado estaria vinculado à produtividade do serviço, ao consumo de material e à mão de obra elencados nas suas composições. Para o caso concreto, evidenciou-se que os parâmetros das composições de preços do projeto não se mostravam condizentes com a realidade, ocasionando em uma superestimativa do preço final.
30.	Já quanto ao argumento de que a Secob-2 não teria verificado o projeto e os custos da região para a confecção dos preços de referência, deve-se esclarecer que tais fatos foram considerados pela auditoria, tanto que a equipe utilizou custos unitários de insumos, equipamentos e mão de obra do Sicro do Estado de Tocantins para a elaboração das composições de referência.
31.	Entende-se, então, que os argumentos trazidos pelo Consórcio, no que tange a supostas inconsistências do Relatório de Auditoria, não merecem prosperar.
I.2. Dos preços referenciais e preços praticados.
I.2.1 Manifestação do Consórcio CMT- EGESA/Miracema (peça 64, p. 4-7) :
32.	O consórcio argumenta que, como os preços encontrados pela Secob-2 são preços referenciais, estes não poderiam ser aplicados como limite máximo de preços, pois entende que os preços referenciais não estabelecem os limites máximos ou mínimos, na verdade, retrataria o custo médio de um serviço. 
33.	Menciona que para obter o custo real do serviço deve-se considerar a realidade de cada obra, podendo este ser maior ou menor que o referencial. Por esse motivo, na opinião do consórcio, faz-se um projeto básico e uma análise de preços, considerando as condições de projeto, para a elaboração do contrato. O custo da obra deve, então, ser analisado como um todo e não por preços unitários de cada serviço.
34.	No entendimento do consórcio contratado, o órgão de controle estaria buscando o menor preço e insistiria em fixar este valor como o máximo permitido. 
35.	Esclarece que todas as adaptações realizadas nos sistemas referenciais foram realizadas observando a especificidade da obra e todos os preços foram aprovados tanto pela Secretaria contratante como pelo Ministério da Integração Nacional. Assim, não poderia a empresa, após todo o período de construção, ser questionada sobre os preços praticados.
36.	Ressalta que, a principal causa da diferença entre os valores praticados e os referencias adotados pela Secob-2 seria o fato dessa unidade técnica não ter considerado o local e a variação da produtividade segundo a realidade da obra em questão.
I.3.1 Análise:
37.	O argumento do Consórcio, de que os preços de referência adotados pela Secob-2 não podem estabelecer o limite máximo a ser pago para cada serviço e que não foram considerados o local e avaliação da produtividade da obra, não deve ser acolhido, pelos motivos expostos a seguir.
38.	Concorda-se parcialmente com a alegação do Consórcio de que os sistemas referenciais de preços devem ser adaptados para cada obra. Porém, essas adaptações devem ser devidamente justificadas pelos gestores, o que, conforme evidenciado no Relatório de Auditoria, não foi realizado.
39.	Como não foram apresentadas essas justificativas para os serviços que não tinham suas composições no Sicro, a equipe de auditoria buscou, em outros sistemas referenciais, em auditorias pretéritas dessa Corte de Contas e em obras semelhantes, elementos que servissem de paradigma para os valores de consumo de mão de obra, materiais e produtividade desses serviços. Constatando, então, que os preços unitários adotados em projeto estavam sobreavaliados quando comparados a esses referenciais.
40.	Por conseguinte, apesar de o projeto básico ter sido aprovado pela Secretaria contratante e pelo Ministério da Integração Nacional, os quantitativos de mão de obra, de materiais e produtividade adotados em projeto não se mostraram compatíveis com a realidade das obras, fato que ocorreu nos serviços de escavação mecanizada em subsolo e cravação de camisas metálicas.
41.	Já quanto aos serviços de fornecimento e lançamento dos concretos, o superfaturamento ocorreu devido à alteração da metodologia executiva do serviço, sem repactuação do preço contratado.
42.	Assim, o argumento de que a auditoria estaria buscando o menor preço para os serviços não possui fundamento, pois, conforme já descrito, a auditoria buscou outras referências (auditoria pretéritas, sistemas referencias de outros órgãos, obras semelhantes e consulta aos fabricantes de equipamentos e materiais) para avaliar os quantitativos de mão de obra, consumo de materiais e produtividade. Ou seja, não buscou o menor preço do serviço, e sim o preço de mercado.
43.	A alegação de que a auditoria não teria considerado o local e a variação da produtividade segundo a realidade da obra, também não prospera, pois, conforme será verificado na análise detalhada do sobrepreço, esses fatores foram devidamente considerados pela equipe de auditoria.
44.	Por fim, o argumento de que a Secob-2 não pode decretar o limite máximo de preço de cada serviço, também, não prospera. Conforme visto, as LDOs dispõem que os custos unitários dos serviços não devem ser superiores aos previstos no Sicro. Sendo que para os casos que os serviços não estejam previstos no Sicro, adota-se como referência composições de outros sistemas referenciais ou até mesmo de obras semelhantes, procedimento que foi realizado pela equipe de auditoria, com base na jurisprudência do TCU, conforme Acórdãos 1.789/2011 e 1.551/2008 (...) .
45.	Entende-se, então, que os preços adotados pela auditoria, como são preços referenciais e consideraram o local e a variação da produtividade da obra, estabelecem os preços máximos a serem pagos para cada serviço.
I.3. Sobrepreço de R$ 12.153.747,67 nos serviços de escavação mecanizada em subsolo de 1ª, de 2ª e de 3ª categorias 
 (...) 
I.3.1 Manifestação do Consórcio CMT- EGESA/Miracema (peça 64, p. 8-12) :
54.	Alega que as referências utilizadas pela auditoria não seriam compatíveis ou aplicáveis ao presente caso, pois, nenhum dos paradigmas adotados seriam provenientes da região Norte, local que a obra em questão foi realizada.
55.	O Consórcio entende que ' (...) cada região do país tem suas particularidades e especificidades, sendo certo que os parâmetros e referências devem ser devidamente sopesados e alterados para que se ajuste a realidade de cada uma das regiões do país'.
56.	Informa que para realizar qualquer construção na região há de se considerar que os custos com o transporte, mobilização e desmobilização de equipamentos, serviços e pessoal serão significativamente superiores quando comparados aos mesmos insumos praticados em obra realizada em outra região, como o Sul ou Sudeste do Brasil.
57.	Na opinião do Consórcio, não se poderia exigir que fossem utilizados, na construção de uma ponte localizada na Região Norte, os preços propostos por outra empresa em obra realizada na Região Sul, Sudeste ou Nordeste.
58.	Descreve que a suposta proposta comercial da Fundesp, utilizada pela equipe de auditoria não consta nos autos, o que torna impossível comparar os serviços orçados nessa proposta e os executados pelo Consórcio. 
59.	Contudo, o Consórcio alega que, como já executou outras pontes similares, possui alguns orçamentos da Fundesp. Diante disso, argumenta que a cotação da Fundesp, em regra, ainda acarreta em custos adicionais, pois seu orçamento estabelece que a contratada deverá arcar com outros custos, tais como: contratação de seguro contra riscos de engenharia e de construção; sondagens, projeto, fiscalização e locação topográfica, e outros custos listados às páginas 9 e 10 da peça 64. Tal fato, no entendimento do Consórcio construtor, majoraria significativamente o preço de referência apresentado pela Unidade Técnica.
60.	Outro ponto controverso, segundo o Consórcio, seria o fato de que o orçamento da Fundesp utilizado pela equipe de auditoria se refere a uma ponte a ser construída sobre a Lagoa das Cabeçudas (BR-101/SC) . Na visão do representante do Consórcio, pontes sobre lagoas seriam mais fáceis de escavar, uma vez que não haveria a incidência de correnteza e variação da lâmina d´água. Portanto, tal fato alteraria a produtividade da equipe e do equipamento.
61.	Contesta, também, o cálculo de produtividade do equipamento, pois entende que a auditoria teria utilizado, como paradigma, as informações do fabricante da perfuratriz (empresa Aker Wirth) . Porém, o Consórcio considera que a utilização dessa produtividade não condiz com a realidade da obra, porque a produtividade informada pelo fabricante já consideraria o equipamento instalado.
62.	Para o caso concreto, segundo o representante do Consórcio, deveria ser considerado, para o cálculo da produtividade do serviço de escavação, além do tempo gasto na própria escavação, o tempo gasto com a locomoção, instalação, remoção e nova locomoção da perfuratriz. Assim, a produtividade de 0,200 m³/h prevista no contrato não seria distante da prevista pelo fabricante (entre 0,326 a 0,651 m³/h) . Tal fato restaria mais evidente quando se considera a realidade da obra, em que a máquina não estaria sempre pronta para o uso, devendo ser instalada e desinstalada diversas vezes.
63.	Quanto à escavação no interior das camisas metálicas, o Consórcio destaca que não foram utilizados comparativos adequados à realidade da obra, pois, para calcular o preço do serviço deveria ter sido considerado o laudo de sondagem do terreno, o projeto de fundação da ponte e características locais, entendendo que a auditoria não observou esses fatores. Logo, não seria possível a simples transferência do preço de um serviço previsto em uma obra para outra. Sendo este um dos motivos de não ter um preço 'tabelado' ou constante de planilha de preços referencias, tais como Sinapi ou Sicro, para esse serviço. 
64.	Argumenta, então, que a unidade técnica não forneceu uma composição de preços adequada ao presente caso, pois, sem explicações técnicas mais apuradas, adotou, para efeitos de conferição, obras com características substancialmente distintas, portanto, impossível de serem comparadas.
65.	Dentre as divergências, cita as diferentes condições que envolvem a prestação do serviço de escavação mecânica em uma ponte que passa sobre uma lagoa, cuja lâmina d'água permanece estável e na qual não subsiste qualquer obstáculo relacionado às correntes e em uma ponte sobre um rio de grandes dimensões, como o Tocantins, que conta com variações consideráveis de profundidade e ainda apresenta empecilhos oriundos da considerável velocidade alcançada pelas correntes.
66.	Por esse motivo, o Consórcio afirma que não haveria o sobrepreço de R$ 12.153.747,67 nos serviços de escavação mecanizada em subsolo de 1ª, 2ª e 3ª categorias.
I.3.2. Análise:
67.	A manifestação do Consórcio construtor não deve ser acolhida, pois, conforme será demonstrado, as composições de preços unitários (CPUs) elaboradas pela equipe de auditoria consideraram as particularidades inerentes à execução da própria obra. Ou seja, o preço de referência considerou que a obra seria executada na Região Norte e que a ponte seria executada sobre um rio e não sobre uma lagoa.
68.	A equipe de auditoria não considerou paradigmas de outras Regiões para a confecção da CPU de referência. A auditoria, ao constatar que as CPUs dos serviços de escavação mecanizada em subsolo de 1ª, de 2ª e de 3ª categorias, constantes do projeto básico, não continham dados que justificassem a produção da equipe mecânica adotada, a produtividade do serviço e o consumo do material, buscou em outras fontes (sistemas referenciais de outros órgãos, auditorias pretéritas dessa Corte de Contas e projetos de obras semelhantes) os dados para a confecção da CPU de referência.
69.	A produtividade do serviço considerada na CPU de referência foi a apurada pela então Secob-4, durante inspeção na obra do Porto de Vitória. Nessa inspeção, a Secob-4 verificou que a Companhia Docas do Espírito Santo (Codesa) obteve uma produtividade de 0,560 m³/h. Essa produtividade foi calculada segundo as premissas do Manual de Custos Rodoviários do DNIT, volume 1, ed. 2003, ou seja, considerou tanto o tempo operativo do equipamento quanto seu tempo não produtivo (locomoção da perfuratriz, instalação do equipamento, remoção após sua utilização e nova locomoção) . 
70.	Portanto, a afirmação do Consórcio de que a equipe teria utilizado somente a produtividade informada pelo fabricante, sem considerar o tempo improdutivo não procede. Quanto aà essa afirmação, cabe esclarecer que a produtividade adotada não foi a informada pelo fabricante, e sim aquela observada pela Secob-4, quando da inspeção na obra do Porto de Vitória. A produtividade informada pelo fabricante de (0,326 a 0,651 m³/h) só foi utilizada para evidenciar que a produtividade calculada de 0,560 m³/h estaria condizente com a realidade.
71.	O argumento de que a produtividade da CPU de referência não considerou os tempos improdutivos, também, não prospera, pois a equipe de auditoria inclusive destacou no Relatório de Auditoria (peça 38) que estava considerando os tempos improdutivos (locomoção da perfuratriz, instalação do equipamento, remoção após sua utilização e nova locomoção) , conforme se depreende da leitura dos seguintes trechos do referido Relatório:
'Segundo o método de avaliação da produtividade de equipamentos do DNIT, o ciclo de trabalho do equipamento a ser estudado se divide em tempo operativo e tempo improdutivo. No caso da perfuratriz, por definição seu tempo improdutivo é igual a zero, pois trata-se do equipamento líder do serviço de escavação. Já o tempo operativo se divide em 'produtivo' e 'em esperas' (ou 'em manobras') . Visando a simplificação, neste trabalho, o tempo operativo foi classificado em 'produtivo' e 'não-produtivo'.
Para a determinação do 'tempo operativo produtivo' da perfuratriz, computou-se o tempo real de escavação, ou seja, considerou-se somente o tempo em que a broca está agindo sobre o solo ou a rocha, de acordo com as fichas de apropriação da empresa gerenciadora. Já para a determinação do 'tempo operativo total' da perfuratriz, considerou-se, além dos tempos de perfuração efetiva, os tempos em atividades 'não produtivas', tais como os tempos gastos para posicionamento da perfuratriz e da broca, e também as pequenas pausas no serviço para inserção de hastes e manutenção.
 (...) 
Para adequar o valor do avanço real da perfuratriz (1,004 m/h, que corresponde a 0,954 m³/h, considerando-se o diâmetro de 1,1 m) , deve-se introduzir a parcela referente aos tempos não produtivos, por meio da aplicação da proporção de tempo operativo produtivo para o serviço, multiplicando o coeficiente de 0,954 pela média de tempo operativo produtivo, 58,66%, que resulta na produção de 0,560 m³/h. Esse resultado é muito parecido com o coeficiente de 0,575 m³/h previsto na composição 'C4299 - Escavação em rocha sã diâmetro 0,93 m' da Seinfra/CE (ver arquivo 'Evidencia - CPU perfuração Seinfra-CE') .' (destaques inseridos) 
72.	Portanto, o tempo operativo produtivo considerado foi de 58,66% do tempo operativo total da escavação, conforme observado na obra do Porto de Vitória. Dessa forma, para a análise do índice de produtividade foram levados em conta os tempos em que o equipamento fica parado devido à locomoção da perfuratriz, instalação do equipamento, remoção após sua utilização e nova locomoção.
73.	A validade da utilização dos dados de produtividade de escavação obtidos por meio de medição real in loco na obra do Porto de Vitória também foi apontada pela equipe de auditoria. Segundo a equipe, o tipo de rocha presente no Porto de Vitória (gnaisse) possui maior dureza que o tipo de rocha da obra da Ponte sobre o Rio Tocantins (arenito) . Assim, a utilização dessa produtividade seria conservadora, considerando o caso concreto, tendo em vista que a produtividade da perfuratriz em arenitos tende a ser maior. Essa análise realizada pela equipe de auditoria, inclusive, comprova que foram verificadas as características locais da obra na realização da CPU de referência. Tal fato, também demonstra que a equipe de auditoria considerou no seu preço de referência o laudo de sondagem do terreno, o projeto de fundação da ponte e as características locais, diferentemente do que o Consórcio alegou.
74.	A utilização da produtividade obtida na obra do Porto de Vitória rebate também a alegação de que a equipe de auditoria teria considerado em sua composição de referência a produtividade de uma escavação sobre uma lagoa, pois foi considerada uma escavação no mar e não numa lagoa.
75.	Destaca-se que a equipe de auditoria em momento algum utilizou os dados do orçamento da Fundesp referente à Ponte sobre a Lagoa das Cabeçudas (BR-101/SC) para a elaboração das CPUs de referência. Apenas informou que o custo da escavação de R$ 6.000,09/m³ (ref: set/08) obtido pela equipe, foi inclusive superior ao custo da escavação na Lagoa das Cabeçudas, que foi orçado em R$ 4.095,00/m³ (ref: out/09) , conforme se depreende da leitura do seguinte trecho do Relatório (peça 38) :
'Por fim, vale mencionar que no projeto básico da ponte sobre a Lagoa das Cabeçudas (BR-101/SC) , ver arquivo 'Evidencia - Cotacao Fundesp - BR-101 SC', há cotação comercial da empresa Fundesp, especializada na execução deste tipo de escavação, para execução de serviço semelhante à escavação em solo de alteração de rocha, por meio de perfuratriz Wirth com ferramenta de corte tipo roller-bits e limpeza do material escavado pelo processo de circulação reversa - ao custo unitário de R$ 4.095,00/m³ (ref.: 28/10/2009) .'
76.	Enfatiza-se, ainda, que as composições dos serviços de escavação mecanizada em subsolo de 1ª, 2ª e 3ª categoria terão a mesma quantidade de equipamentos e de mão de obra independente da localização da obra, se na região Norte ou na região Sudeste. O que deve variar nessas composições são a produtividade do serviço e o consumo do seu material  (roller-bits)  que dependem basicamente do tipo de rocha a ser escavado e não da localidade da obra.
77.	Outro ponto que comprova que a composição de referência adotada considerou o fato de a obra ter sido realizada na Região Norte é o fato de os valores dos equipamentos, mão de obra e materiais terem sido obtidos no Sicro-2 de Tocantins, ou seja, consideraram-se os preços da localidade da obra na composição.
78.	Quanto à alegação do Consórcio de que os custos de transporte, mobilização e desmobilização de equipamentos, serviços e pessoal para a realização de uma obra na região Norte possam ser superiores aos praticados nas regiões Sul e Sudeste, concorda-se em parte. Porém, os custos de mobilização e desmobilização não devem ser considerados nas composições desses serviços, pois esses itens são pagos separadamente na planilha orçamentária do contrato. Já os preços dos materiais, equipamentos e mão de obra utilizados nas CPUs de referência são aqueles presentes no Sicro de Tocantins, ou seja, já refletem os possíveis custos a maior que esses insumos podem ter na região Norte.
79.	Destaca-se que o Consórcio construtor não apresentou nenhum documento que comprovasse a produtividade do serviço e o consumo do material roller-bits previstos nas suas CPUs. O consórcio apenas apresenta impugnações genéricas quanto às composições de referência adotadas.
80.	Entende-se, assim, que a CPU formulada pela equipe de auditoria considerou as particularidades da obra em questão e apresentou justificativas técnicas que comprovam os valores de produtividade e consumo do material roller-bits adotados. 
81.	Considerando, então, os quantitativos finais medidos para esses serviços, conforme verificados na última medição (24ª medição) , constante da prestação de contas final, enviada pelo Ministério da Integração Nacional (peça 80) ; tem-se que o sobrepreço apontado pela equipe de auditoria acarretou em um superfaturamento de R$ 12.138.080,20 (ref: set/2008) , referente aos serviços de escavação mecanizada em subsolo de 1ª, de 2ª e de 3ª categorias, conforme evidência: cálculo do superfaturamento (peça 105) .
I.4. Sobrepreço de R$ 2.800.584,18 no serviço de fornecimento e cravação tipo retro-percussiva de camisas metálicas
 (...) 
I.4.1 Manifestação do Consórcio CMT- EGESA/Miracema (peça 64, p. 12-15) :
87.	O Consórcio ressalta, primeiramente, que ao contrário do afirmado pela unidade técnica, foram realizadas cotações de empresas, para a formulação do orçamento do projeto básico, para o fornecimento das chapas de aço utilizadas na fabricação das camisas metálicas.
88.	Posteriormente, o consórcio alega que o preço utilizado como referência para a fabricação das camisas metálicas não reflete as condições da obra. Pois, o preço paradigma, constante do Projeto Básico do Lote 3 da BR-448/RS, prevê a compra dessas camisas prontas; enquanto na obra, essas seriam confeccionadas no canteiro. Assim, caso essa opção fosse adotada, o custo do transporte deveria prever o transporte comercial de camisas metálicas e não apenas transporte de chapas metálicas. 
89.	Informa que o transporte das camisas metálicas prontas ocuparia um volume maior que o transporte de chapas metálicas, tendo em vista que as camisas são chapas soldadas em formato de cilindro, o que acarretaria dificuldade para transportar uma grande quantidade, enquanto as chapas podem ser empilhadas, e por isso, transportadas em grande volume.
90.	Conclui, quanto ao fornecimento de camisa metálica, que 'não há como se comparar os preços ofertados pelo Consórcio com aquele apresentado pela unidade técnica. Isto porque se tratam de serviços dotados de características completamente distintas, conforme restou nitidamente demonstrado'. 
91.	Quanto ao serviço de cravação das camisas metálicas, argumenta que o fato de a auditoria ter considerado como referência a proposta comercial da Fundesp para a construção de uma ponte sobre uma lagoa em Santa Catarina, já evidenciaria o erro no comparativo. Pois, a ponte contratada foi realizada em rio volumoso (com grande correnteza e variação da lâmina d´água) e não em uma lagoa (sem correnteza e pequena variação da lâmina d´água) . Além disso, as obras foram realizadas na região Norte, com custos muitos superiores ao da região Sul.
92.	Logo, devido à impossibilidade da adoção da CPU de referência, pois essa considera uma cravação em uma lagoa na Região Sul, o consórcio entende que não há sobrepreço nos serviços de cravação das camisas metálicas.
I.4.2. Análise:
93.	A manifestação do Consórcio construtor não deve ser acolhida, pois, conforme será demonstrado, a composição de preço unitário (CPU) elaborada pela equipe de auditoria não considerou que as camisas metálicas seriam adquiridas prontas e nem utilizou a cotação da cravação de camisa metálica numa lagoa para a formação do custo de referência. 
94.	A equipe de auditoria utilizou duas composições da Secretaria de Infraestrutura do Estado do Ceará (Seinfra/CE) para a confecção das CPU de referência, sendo elas as composições 'C4664 - Confecção de camisa metálica com chapa de aço' (peça 26) e 'C4296 - Cravação de camisa metálica Ø 1,00 m c/ utilização de plataformas' (peça 27) .
95.	Ou seja, a composição de referência para o fornecimento de camisa metálica previa a confecção desta no canteiro da obra e não a aquisição pronta. Assim, o argumento de que a auditoria teria utilizado no preço de referência a compra de camisa metálicas prontas não procede.
96.	A equipe de auditoria apenas evidenciou que no orçamento da obra da BR-448/RS havia um orçamento que comprovaria que o custo de aquisição da camisa metálica já pronta seria de R$ 6,41/kg (ref: jan/2009) , enquanto na CPU da contratada a confecção desse serviço tinha o valor de R$ 7,74/kg (ref: set/2008) . 
97.	Destaca-se que o custo utilizado na CPU de referência foi de 5,97/kg, conforme se verifica na evidência 'CPUs referência - fornecimento e cravação de camisas metálicas' (peça 37) . Esse custo teve como base a CPU 'C4664 - Confecção de camisa metálica com chapa de aço' da Seinfra/CE e inclui o fornecimento da chapa de aço ASTM A-36, a calandragem e a solda da camisa metálica.
98.	Logo, como a equipe considerou em sua CPU de referência a fabricação da camisa metálica e não a aquisição dessas prontas, não houve falha quando a equipe previu na sua composição o transporte de chapas metálicas e não de camisas metálicas prontas.
99.	Assim, quanto ao serviço de fornecimento de camisa metálica, entende-se que a CPU de referência reflete o serviço executado na obra, qual seja, fabricação da camisa metálica no próprio canteiro de obras.
100.	Quanto ao serviço de cravação de camisa metálica, como informado, a CPU de referência desse serviço teve como base a composição 'C4296 - Cravação de camisa metálica Ø 1,00 m c/ utilização de plataformas' da Seinfra/CE e não a proposta comercial da Fundesp para a construção de uma ponte sobre uma lagoa em Santa Catarina.
101.	Quanto à utilização dessa composição da Seinfra/CE, a equipe de auditoria inclusive destacou que:
'Frisa-se que os equipamentos utilizados na composição de custos da Seinfra/CE (guindaste e martelo pneumático) são os mesmos considerados na CPU da contratada pela Seinfra/TO, sendo que o guindaste considerado pela Seinfra/CE possui capacidade de carga de 135 toneladas, ante ao adotado pela contratada que possui capacidade de 15 toneladas. Nota-se, também, que além desses equipamentos citados, a composição da Seinfra/CE ainda considera um compressor de ar na execução desses serviços.'
102.	Destaca-se que o orçamento da Fundesp só foi utilizado a título de comparação. Enquanto o custo de referência adotado pela equipe foi de R$ 2,56/kg (ref: set/08) , o orçamento da Fundesp previa um custo de R$ 0,61/kg (ref: out/2009) para a execução do serviço de posicionamento e cravação de camisa metálica.
103.	Assim, não prospera a alegação de que foram utilizados custos de uma cravação numa lagoa, tampouco, que foram adotados preços da Região Sul na elaboração da CPU de referência.
104.	Frisa-se que a CPU apresentada pela contratada, para esse serviço, quanto aos coeficientes adotados (produtividade dos equipamentos, mão de obra, consumo e o transporte dos materiais) , necessários à cravação das camisas metálicas foram os mesmos do orçamento da Administração, constante do projeto básico da obra. Destaca-se que nem no projeto básico nem na manifestação do Consórcio foram apresentados documentos que comprovassem os dados adotados nessas composições. O consórcio apenas apresenta impugnações genéricas das composições de referência adotadas.
105.	Entende-se, assim, que a CPU de referência adotada pela equipe de auditoria considera a fabricação da camisa metálica no canteiro de obras e o fato de que a cravação será em um rio e não numa lagoa. 
106.	Considerando, então, os quantitativos finais medidos para esses serviços, conforme verificados na última medição (24ª medição) , constante da prestação de contas final, enviada pelo Ministério da Integração Nacional (peça 80) ; tem-se que o sobrepreço apontado pela equipe de auditoria acarretou em um superfaturamento de R$ 2.800.584,18 (ref: set/2008) , referente ao serviço de fornecimento e cravação de camisas metálicas, conforme evidência: cálculo do superfaturamento (peça 105) .
I.5. Sobrepreço de R$ 740.023,59 nos serviços de fornecimento e lançamento dos concretos
 (...) 
I.5.1. Manifestação do Consórcio CMT- EGESA/Miracema (peça 64, p. 15-18) :
109.	O consórcio alega que apesar das composições do edital e da sua proposta preverem a utilização de betoneiras, optou pela utilização de usina de concreto. Porém, tal alteração, segundo o consórcio, não teria resultado em economia para a empresa, nem em prejuízo para a obra.
110.	Afirma que devido à particularidade da obra, a produtividade considerada pela equipe de auditoria não condiz com a sua realidade. A composição de referência adotou uma eficiência de 60% para a usina, sendo que para o caso em concreto a eficiência teria sido inferior a 10%. 
111.	Descreve que essa baixa produtividade deve-se ao fato de que na construção de uma ponte, apesar de um grande volume de concreto, as peças são confeccionadas de maneira bem definida e espaçada, por etapas programadas e não simultâneas.  Logo, a usina não poderia ser utilizada em sua plena capacidade.
112.	Apresenta, então, os seguintes comentários quanto aos cálculos realizados pela Secob-2: 
'Como dito, a SECOB 2 apontou como eficiência da usina 60% da sua capacidade. Assim, multiplicando-se este valor pela capacidade máxima da usina que é de 30 m³ chega-se ao valor produzido de 18 m³. Ocorre, entretanto, que a própria SECOB-2 aponta que a produtividade da equipe é de 5,60 m³. 
Ora, tal fato demonstra com clareza que a usina não poderia operar com 60% de sua capacidade. Isto porque, de nada adiantaria produzir 18 m³, se a equipe apenas consegue lançar 5,60 m³. Frisa-se, que o concreto produzido é imediatamente lançado. Ou seja, a produtividade da usina está limitada pela capacidade da equipe. Não existe como estocar concreto!
Assim, de uma análise perfunctória, verifica-se que a eficiência da usina não poderia ser de 60% da sua capacidade, tendo em vista que se assim o fosse, sobraria concreto que a equipe não conseguiria lançar. A título de cálculo, considerando a produtividade da equipe de 5,60 m³, a usina trabalharia em torno de 18,66% da sua capacidade (...) '.
113.	Argumenta que a Secob-2 deveria ter utilizado em sua composição uma produtividade de 2,5 m³, conforme previsto na CPU do contrato e da proposta, haja vista não haver elementos que comprovem que essa produtividade foi maior. Assim, perceberia que a usina, no caso concreto, teria trabalhado com menos de 9% da sua capacidade total.
114.	Destaca que, devido a essa baixa produtividade, a utilização da usina de concreto teria causado prejuízo ao Consórcio. Porém, apesar do baixo rendimento operacional, a utilização da usina foi suportada pela empresa, pois esse equipamento encontrava-se disponível e decidiu-se pela sua utilização, em que pese seus custos terem sido mais elevados do que o uso de betoneiras.
115.	Logo, como a utilização da usina de concreto não representou uma economia, pois não pode ser utilizada em sua plena capacidade produtiva, o consórcio entende que não há sobrepreço nos serviços de fornecimento e lançamento dos concretos.
I.5.2. Análise:
116.	A manifestação do Consórcio construtor deve ser parcialmente acolhida, pelos motivos expostos a seguir.
117.	O fato da usina de concreto produzir 18 m³/h de concreto e uma equipe conseguir utilizar apenas 5,6 m³/h na concretagem não é um limitante. Pois, bastaria utilizar mais de uma equipe para realizar o serviço de concretagem. Assim, apesar da impossibilidade de estocar concreto, é plenamente possível utilizar mais de uma equipe de concretagem. Ou seja, a produtividade da equipe que realiza os serviços de lançamento de concreto não é um limitante para baixar a produtividade da usina de concreto.
118.	Quanto à argumentação de que na obra em questão a usina teria operado com um fator de eficiência inferior a 10%, faltam elementos que comprovem tal afirmação, realizada pelo consórcio contratado. O fator de eficiência utilizado pela auditoria de 60% baseou-se no disposto na tabela constante da página 86 do Manual de Custos Rodoviários do DNIT, Vol 1, a qual dispõe que a central de concreto de 30 m³/h terá um fator de eficiência de 0,60.
119.	Quanto ao argumento de que a usina de concreto teria operado com uma baixa produtividade, devido ao fato de que na construção dessa ponte as peças foram confeccionadas de maneira bem definida e espaçada, por etapas programadas e não simultâneas, e que por isso a usina não pode ser utilizada em sua plena capacidade; entende-se que esse fato deve ser parcialmente acolhido. Deve-se, porém, verificar qual o reflexo dessa ocorrência no sobrepreço apontado, uma vez que o consórcio alega que teria ocasionado prejuízo.
120.	Analisando os quantitativos de concreto previstos no projeto básico para os serviços de: concreto 30 MPa; concreto 30 MPa - Submerso; concreto 35 MPa; concreto 40 MPa e concreto 50 MPa, observa-se que o total de concreto que poderia ser produzido em central de concreto seria de 14.844,02 m³. 
121.	Considerando que a central de concreto de 30 m³/h, com um fator de eficiência de 60%, produz 18 m³/h; considerando, ainda, uma jornada mensal de 22 dias por mês e uma jornada diária de 10 horas por dia; obtêm-se uma produção de 3.960 m³/mês; ou seja, todo o concreto poderia ser produzido em 4 meses. Destaca-se, ainda, que, na realidade, dificilmente uma usina de concreto operaria 22 dias por mês e com uma jornada de 10 horas por dia. Porém, para facilitar o cálculo do custo ocioso da central de concreto, será utilizada essa concepção.
122.	Analisando o cronograma físico-financeiro da obra, observa-se que os serviços que irão utilizar esses concretos teriam início no terceiro mês de execução da obra (serviços de infraestrutura) e término no 22º mês da obra (serviços de superestrutura) . Assim, a usina teria que ficar montada no canteiro de obras durante 20 meses.
123.	Levando em conta esses dados, pode-se concluir que a usina ficará ociosa por praticamente 16 meses.
124.	Para buscar o custo ocioso da usina de concreto, pode-se utilizar dos conceitos do cálculo do custo horário do equipamento, presente na página 39 do Volume 1 do Manual de Custos Rodoviários do DNIT, o qual descreve que os componentes desses custos são:
a) custos de propriedade:
a.1) depreciação;
a.2) custo de oportunidade do capital;
a.3)  seguros e impostos;
b) custos de manutenção:
b.1) reparos em geral;
b.2) material rodante / pneus;
b.3) partes de desgaste;
c) custos de operação:
c.1) combustível;
c.2) filtros e lubrificantes;
c.3) mão de obra de operação.
125.	Verifica-se que, desses componentes, apenas os custos de propriedade formam o custo ocioso do equipamento, pois os custos de manutenção e operação só ocorrem com a utilização do equipamento. Ou seja, deve-se obter os custos da depreciação, de oportunidade do capital e dos seguros e impostos que esse equipamento terá durante esses 16 meses, os quais integram o custo de propriedade do equipamento.
126.	Para o cálculo da depreciação, utilizou-se os dados constantes do Manual de Custos Rodoviários do DNIT, Volume 1, o qual informa que o valor residual para a central de concreto seria de 10% do valor de aquisição e sua vida útil seria de 10 anos. Com base nesses dados, obtém-se o valor de R$ 18.654,24 para a depreciação desse equipamento, durante os 16 meses que o equipamento estará ocioso, conforme cálculo demonstrado na evidência: cálculo do custo ocioso da central de concreto (peça 106) .
127.	De acordo com esse manual, tem-se a definição do custo de oportunidade de capital, qual seja:
'Dentre os diferentes itens tradicionais que compõem a estrutura de custos de construção encontram-se os juros sobre o capital imobilizado para o desenvolvimento da atividade. Eles representam o custo, incorrido pelo empresário, pelo fato de aplicar, num negócio específico, seu capital próprio ou o capital captado de terceiros. No que diz respeito aos juros relativos ao capital aplicado em equipamentos, existem duas alternativas de imputação. Tradicionalmente, eles são imputados diretamente no cálculo do custo horário do equipamento. Outra forma de fazê-lo, seria computar seu valor agregado ao resultado da operação global, ou seja, remetê-los ao LDI. Embora a forma tradicional de cálculo apresente algumas vantagens, dentre as quais a principal é a maneira simples como se efetua seu cálculo, optou-se a, daqui por diante, por incluir essa parcela de custo no LDI, ou seja, a margem de lucro prevista é que deve remunerar o custo do capital investido em equipamento de construção.'
128.	Ou seja, pela definição do DNIT, o custo de oportunidade seria parte do BDI da obra. Porém, pode-se entender, conservadoramente, que o custo de capital do equipamento abrangido pelo BDI seria correspondente apenas aos meses de utilização efetiva do equipamento. Assim, calculou-se esse custo para os 16 meses que a central de concreto estaria ociosa.
129.	De acordo com os cálculos demonstrados na evidência: cálculo do custo ocioso da central de concreto (peça 106) , o custo de oportunidade para manter essa central de concreto ociosa durante 16 meses foi de R$ 23.241,15.
130.	Quanto ao custo de seguros e impostos, de acordo com o Manual de Custos Rodoviários do DNIT, Volume 1, tem-se que:
'Regra geral, devido ao alto custo envolvido, os grandes frotistas de equipamentos não fazem seguro de todos seus equipamentos em companhias seguradoras, a não ser em casos especiais. Eles próprios bancam os riscos, representados principalmente por avarias, já que os roubos de equipamentos de maior porte são raros. Já com relação aos veículos o procedimento é distinto. A porcentagem dos que são segurados tende a crescer, mas é muito variável de empresa para empresa.
Este Manual considera, a título de Seguros e Impostos, somente o IPVA e o Seguro Obrigatório necessário para a regularização do veículo.'
131.	Como estamos calculando o custo ocioso da central de concreto, depreende-se que esse equipamento não terá custos de seguros e impostos.
132.	Assim, o custo da central de concreto durante os 16 meses que esse equipamento estaria ocioso é de R$ 41.895,39, o qual compreende os custos de depreciação, de oportunidade do capital e dos seguros e impostos que a utilização desse equipamento acarreta nesse período. Considerando o BDI vigente à época de 19,6% esse custo é de R$ 50.106,89.
133.	Destaca-se que o ganho do Consórcio ao modificar a produção de concreto de betoneiras para central de concreto foi de R$ 740.023,59. Ou seja, esse valor é superior ao eventual custo de manter essa central de concreto parada. Assim, não procede a alegação do Consórcio de que a utilização dessa central de concreto teria acarretado prejuízo.
134.	Esse valor também é superior ao custo de aquisição dessa central, o qual segundo o Sicro de setembro de 2008 de Tocantins era de R$ 155.452,00. Ou seja, mesmo se o Consórcio não tivesse uma central de concreto disponível para utilização, seria mais vantajosa a aquisição dessa central do que a utilização de betoneiras.
135.	Assim, a composição adotada pela equipe não deve sofrer ajustes, tendo em vista que não há documentos que comprovem que o fator de eficiência da usina de concreto foi inferior àquele apresentado no Sicro e considerando que a produtividade do serviço de lançamento de concreto (concretagem) não é um limitante para o serviço de produção de concreto usinado.
136.	Considerando, ainda, que no caso em concreto a utilização da central de concreto ocorreu de maneira bem definida e espaçada, por etapas programadas e não simultâneas; entende-se que deve ser reduzido do superfaturamento apontado pela equipe de auditoria o custo ocioso que esse equipamento terá. 
137.	Assim, tem-se que o possível sobrepreço apontado, inicialmente, pela equipe de auditoria passa de R$ 740.023,59 para R$ 689.922,70. De acordo com os quantitativos finais medidos para esses serviços, conforme verificados na última medição (24ª medição) , constante da prestação de contas final, enviada pelo Ministério da Integração Nacional (peça 80) ; tem-se que o superfaturamento ocorrido no Contrato foi de R$ 689.124,21 (ref: set/2008) , conforme evidência: cálculo do superfaturamento (peça 105) , referente aos serviços de fornecimento e lançamento dos concretos, valor que já considera o custo ocioso da central de concreto.
138.	Portanto, com essas considerações, de acordo com o art. 65. Inciso I, alínea a, da Lei 8.666/1993, deveria o órgão contratante realizar a alteração contratual unilateral, haja vista a modificação das especificações do serviço de produção e fornecimento de concreto para a obra, em razão da utilização das usinas de concreto em detrimento da especificação prevista em projeto.
I.6. Comentário final da análise específica dos serviços
I.6.2. Manifestação do Consórcio (peça 64, p. 19-20) :
139.	O Consórcio, nos seus comentários finais, destaca que, como não foram consideradas as especificidades da obra, a Secob-2 teria adotado CPUs incompatíveis com os serviços desempenhados. 
140.	Esclarece que, como os preços referenciais são preços comparativos, existe mais de um preço possível para cada serviço. Ou seja, o preço de mercado varia dentro de uma faixa de preço máximo e mínimo, podendo o preço contratual variar dentro desta faixa. Quanto a este aspecto, segundo o Consórcio, o Acórdão 1755/2004-TCU-Plenário colocaria em dúvida o conceito de desconto adotado pela SECOB. 
141.	O Consórcio acha que 'Não é correto e justo analisar os preços apenas pelo preço mínimo da faixa de preço de variação do preço de mercado e considerar os preços contratuais como possuidores de sobrepreço apenas por este prisma'. 
I.6.3. Análise:
142.	Conforme já analisado nos itens anteriores, restou demonstrado que a equipe de auditoria não utilizou referências incompatíveis com os serviços que foram realizados.
143.	Quanto ao Acórdão apresentado pelo Consórcio, deve-se verificar qual o assunto tratado no âmbito daquele processo. Conforme se depreende da leitura de todo o Acórdão, o processo tratava do restabelecimento do equilíbrio econômico-financeiro de um contrato, decorrente de 'jogo de planilha'. 
144.	Isso não se relaciona com o sobrepreço apontado nesse processo, o qual trata de sobrepreço decorrente de preços excessivos frente ao mercado (...) . 
145.	Contudo, analisando somente o trecho do Acórdão que discute o que seria 'valor de mercado' de serviços, percebe-se que ele se aplica estritamente ao caso em concreto discutido nesse processo.
146.	O Consórcio pretende considerar que o 'valor de mercado' para os serviços discutidos sejam aqueles presentes no projeto básico da obra. Porém, conforme já demonstrado nas análises tanto pela equipe de auditoria como nessa instrução, não se pode considerar que esses preços sejam os de mercado, pois faltam elementos no projeto que justifiquem os quantitativos adotados. 
147.	Já as composições adotadas pela auditoria se baseiam em composições constantes do sistema de custos da Secretaria de Infraestrutura do Estado do Ceará (Seinfra/CE) e em aferição in loco de serviço de escavação com perfuratriz With, pela Companhia Docas do Espírito Santo e examinado por equipe de auditoria da 4ª Secretaria de Obras (Secob-4) do TCU, nas obras de 'Contenção e Ampliação do Cais do Porto de Vitória'.
148.	Concorda-se que pode haver uma variação entre o preço de referência e aquele que uma empresa se propõe a receber quando da realização do serviço. Porém, o que se observou no caso concreto foi uma grande variação entre o preço de referência e o preço contratado, senão vejamos:
a) variação de 176% entre o custo de referência (R$ 6.000,09/m³) e o contratado (R$ 16.568,73/m³) para o serviço de escavação mecanizada em subsolo de 3ª categoria;
b) variação de 21% entre o custo de referência (R$ 2.559,11/m³) e o contratado (R$ 3.107,45/m³) para o serviço de escavação mecanizada em subsolo de 2ª categoria;
c) variação de 246% entre o custo de referência (R$ 729,36/m³) e o contratado (R$ 2.526,19/m³) para o serviço de escavação mecanizada em subsolo de 1ª categoria; e 
d) variação de 48% entre o custo de referência (R$ 8,74/kg) e o contratado (R$ 12,93/kg) para o serviço de fornecimento e cravação de camisas metálicas.
149.	Quanto aos serviços de fornecimento e lançamento de concreto, a especificação prevista no projeto básico para realização desses serviços não era a melhor solução técnica e economicamente viável, pois, apesar da existência de composições no Sicro que preveem a utilização de betoneira, para o caso em concreto, a utilização de centrais de concreto seria a opção mais vantajosa. Além disso, em razão da alteração da especificação do serviço no transcorrer das obras, deveria o contratante formalizar uma alteração contratual unilateral, nos termos do art. 65, inciso I, alínea a, da Lei 8.666/1993.
150.	Assim, não se pode considerar que os serviços previstos no projeto básico, os quais não possuíam composição no Sicro, condizem com os preços de mercado, pois faltam justificativas técnicas para comprovar que essas composições realmente refletem os preços de mercado. Ao contrário das composições adotadas pela equipe de auditoria, as quais estão devidamente justificadas.
II. Oitiva da Secretaria de Infraestrutura do Estado do Tocantins - Seinfra/TO
II.1. Manifestação da Seinfra/TO (peça 60) :
151.	O Secretário da Seinfra/TO encaminhou os seguintes documentos em sua manifestação (peça 60) :
a)	Memorando 381/2012-DGT/SUPAV/Seinfra (peça 60, p. 3-6) ;
b)	Nota Técnica Informativa DFC 17/2010 de 6/7/2010 (peça 60, p. 7-8) ;
c)	Parecer Técnico Arq-545-09 do Departamento de Projetos de Obras Hídricas (peça 60, p. 10-14) ; 
d)	planilhas comparativas dos itens escavação, camisas metálicas e concreto (peça 60, p. 15-16) ; 
e)	composição de preço unitário (CPU) e sistema de custos rodoviário do DNIT, referente à contratação das obras de construção do acesso e da Ponte do Rio Tocantins, objeto do contrato 124/2009 (peça 60, p 17-42) .
152.	No Memorando 381/2012-DGT/SUPAV/Seinfra, elaborado pela Diretoria Geral Técnica da Seinfra/TO, esta informa ao Gabinete da Superintendência de Pavimentação da Seinfra/TO que os preços de referência utilizados foram baseados em composições de serviços, sendo que os preços dos insumos teriam sidos retirados da tabela Sicro2, do DNIT, conforme exemplo acostado na página 5 da peça 60.
153.	Essa Diretoria menciona, ainda, que os preços unitários do consórcio são compatíveis com os preços da Seinfra/TO, estando seus preços unitários abaixo dos valores de referência.
154.	Quanto aos indícios de sobrepreço em si, afirma que:
' (...) não temos como detectar o que o caracterizou, pois todos os preços unitários estão baseados em composições de serviços, e o projeto básico foi submetido ao crivo do Ministério da Integração tendo sido aprovado, conforme Nota Técnica Informativa - DFC 17/2010 de 06 de julho de 2010 do departamento de Obras Hídricas e o Parecer Técnico - Arq-545/09 do departamento de Obras Hídricas, de 24 de julho de 2009, anexos.'
155.	Além disso, a Diretoria Geral Técnica da Seinfra/TO afirma que não teria tido acesso ao Relatório de Auditoria, com os critérios e a memória de cálculo dos indícios de sobrepreço.
II.2. Análise:
156.	Os argumentos da Seinfra/TO tendentes a afastar o superfaturamento apurado na presente auditoria não devem ser acolhidos, pelos motivos expostos a seguir.
157.	Conforme demonstrado na análise da manifestação do Consórcio contratado, os superfaturamentos foram decorrentes de serviços que não tinham suas composições no Sicro (escavação mecanizada em subsolo de 1ª, de 2ª e de 3ª categorias e fornecimento e cravação tipo retro-percussiva de camisas metálicas) ou que foram executados com metodologia diferente da contratada (fornecimento e lançamento dos concretos) . 
158.	Ou seja, apesar de o projeto básico ter utilizado os preços constantes do Sicro, não foi evidenciado nesse projeto memorial justificativo dos quantitativos adotados para mão de obra, materiais e produtividade dos serviços não constantes do Sicro.
159.	Assim, a despeito dos preços de referências adotados para os insumos não estarem com sobrepreço, as composições dos serviços de escavação mecanizada em subsolo de 1ª, de 2ª e de 3ª categorias e do serviço de fornecimento e cravação tipo retro-percussiva de camisas metálicas adotaram quantitativos de mão de obra, materiais e produtividade superiores aos de mercado. Destaca-se que nem a empresa projetista, nem a Seinfra/TO apresentaram justificativas técnicas para esses quantitativos superestimados. Já quanto ao serviço de fornecimento e lançamentos de concreto, o superfaturamento ocorreu devido à alteração da metodologia executiva.
160.	Quanto ao argumento de que o projeto básico foi aprovado pelo Ministério da Integração Nacional, tal fato não é suficiente para garantir que o orçamento-base não possuía sobrepreço, conforme análise realizada nos itens 15 a 23 dessa instrução.
161.	Por fim, a alegação de que Diretoria Geral Técnica da Seinfra/TO não teve acesso ao Relatório de Auditoria não prospera, pois, conforme Ofício 536/2012-TCU/SECOB-2 (peça 44) , encaminhado para a Seinfra/TO estava disposto que: ' (...) o Tribunal, por meio desta Secretaria, coloca-se à disposição para prestar esclarecimentos e/ou para conceder vista ou cópia dos autos, caso requeridas'. Ou seja, todos os documentos relacionados à auditoria estavam disponíveis para análise dos gestores do referido órgão.
III. Oitiva do Ministério da Integração Nacional
III.1. Manifestação do Ministério da Integração Nacional (peça 81) :
162.	O Ministério encaminha a Nota Técnica RPZ 5/2014/CGSOB/DOH/SIH/MI, de 27/5/2014, procedente da sua Secretaria de Infraestrutura Hídrica - SIH. 
163.	De acordo com essa Nota Técnica os gestores do Ministério concordam que, preliminarmente, as diferenças financeiras apontadas pelo TCU não estão justificadas. 
164.	Contudo, entendem que a solução dessa pendência só será verificada quando a prestação de contas final do convênio for analisada. Por esse motivo, esse Ministério considerou oportuno solicitar do Convenente (Governo do Estado do Tocantins) esclarecimentos quanto às considerações de projeto e de orçamento que levaram a adoção dos preços questionados por essa Corte de Contas.
165.	Quanto ao sobrepreço nos serviços de escavação mecanizada e de fornecimento e cravação de camisas metálicas, acreditam que as diferenças apontadas pelo TCU não eram possíveis de identificação pelo corpo técnico do Ministério da Integração Nacional, quando da aprovação do projeto, pois a base cadastral a que essa Corte de Contas teve para definir as produtividades não era de conhecimento desses gestores. Esclarece, ainda, que a elaboração do projeto estaria a cargo do convenente e que as produtividades definidas em projeto poderiam ser conferidas em andamento aos serviços da obra, atividade essa que também estaria a cargo do convenente. 
166.	Em relação ao sobrepreço decorrente da mudança na especificação de preparo e lançamento do concreto, entende que a responsabilidade por esse fato seria do fiscal do contrato e do ordenador de despesa do órgão convenente, tendo em vista que o acompanhamento diário da obra, a aprovação das medições e a liquidação das faturas era realizado pelo convenente. Assim, a mudança na concepção dos serviços deveria ser observada pelo fiscal do contrato e considerada no momento do pagamento dos serviços.
II.2. Análise
167.	Destaca-se que, apesar de o projeto básico ter sido elaborado pelo convenente, consta nos autos um parecer elaborado pelo Departamento de Projetos de Obras Hídricas, Parecer Técnico Arq-545-09 (peça 60, p. 10-14) , no qual o gestor afirma que foram analisados os preços dos serviços que correspondiam a 90,53% do orçamento, não tendo apurado nenhuma inconsistência, conforme se depreende do seguinte trecho do referido Parecer:
'A metodologia adotada para análise dos preços foi iniciada com a elaboração da curva ABC, objetivando destacar o universo de serviços mais representativos da planilha. Destes, foram selecionados os serviços correspondentes a 90,35% do orçamento, totalizando R$ 85.291.816,77.
Nos itens de serviço constantes da amostra selecionada, foram analisados os preços unitários e verificada a sua correspondência com a tabela do SICRO II do DNIT.
 (...) 
Assim, procedida a análise, o projeto básico de engenharia encontra-se em condições de aceitação.'
168.	Assim, apesar da elaboração do projeto básico ter sido responsabilidade do convenente, o órgão concedente também possui responsabilidade pelo sobrepreço verificado, tendo em vista que este foi aceito pelo Ministério da Integração.
169.	Quanto à alegação do Ministério de que, para o cálculo do sobrepreço nos serviços de escavação mecanizada em subsolo de 1ª, de 2ª e de 3ª categorias, o Tribunal teria utilizado de parâmetros que não constavam de banco de dados oficiais, entende-se que essa alegação é parcialmente correta. 
170.	Concorda-se que a produtividade utilizada pela equipe de auditoria para a confecção da CPU de referência para os serviços de escavação não era possível ser de conhecimento dos gestores desse órgão, tendo em vista que essa produtividade foi obtida em uma inspeção realizada por outra equipe de auditoria da 4ª Secretaria de Obras (Secob-4) do TCU, nas obras de 'Contenção e Ampliação do Cais do Porto de Vitória'.
171.	Contudo, era esperado dos gestores do Ministério que aceitaram esse projeto básico, uma conduta mais zelosa quando da aceitação desse projeto. Considerando que esses serviços não possuíam composição de referência no Sicro, esses gestores deveriam verificar se existia elementos técnicos no projeto que justificasse os quantitativos utilizados para os equipamentos, a mão de obra, o consumo de materiais e a produtividade do serviço, o que conforme foi demonstrado não existia.
172.	No parecer de aceitação desse projeto básico, do Departamento de Projetos de Obras Hídricas, do Ministério da Integração Nacional, verifica-se o seguinte apontamento realizado pelo gestor (peça 60, p. 13) :
'Para o item referente à 'escavação mecânica para estacas escavadas além do interior do revestimento em camisas metálicas cravadas, sem formas perdidas, como pino de engastamento de cravação dos fustes, com diâmetro = 1250 mm, em terreno de subsolo de 3a Categoria (em solo impenetrável ao SPT ou em rocha) ', foi apresentada cotação para execução do serviço e ainda anexada documentação de aceitação pelo DNIT, de projeto de ponte com características semelhantes, tendo no seu orçamento detalhamento de serviço específico de escavação de fundação com as mesmas características das constantes do projeto sob análise, demonstrando correspondência entre os preços unitários propostos.'
173.	Ressalta-se, porém, que não foi encontrada, no projeto básico, a suposta aceitação desse serviço pelo DNIT, relatada no Parecer Técnico Arq-545-09-do Departamento de Projetos de Obras Hídricas. 
174.	Entende-se que assiste parcialmente razão [ao gestor], em relação aos serviços de preparo e lançamento do concreto, em sentido de que que seria responsabilidade do fiscal da obra e do ordenador de despesa ajustar o pagamento desse serviço, tendo em vista que a forma de execução desse foi alterada (em vez de betoneiras, foi utilizado central de concreto) . Conforme análise realizada no item 'I.5' dessa instrução, a utilização de central de concreto era a forma mais econômica de se executar esse serviço; logo, durante a sua aceitação, deveria o gestor do Ministério ter solicitado explicações pelo fato de se prever que o concreto seria executado em betoneiras, em vez de produzido em central de concreto. Dado que esse fato não foi percebido pelos analistas do Ministério, caberia uma atuação do órgão contratante para a repactuação contratual.
175.	Concorda-se com o ato do Ministério de solicitar a manifestação do órgão convenente antes de formalizar uma decisão sobre as irregularidades apontadas. Destaca-se, que essa Corte de Contas já realizou a oitiva tanto da Seinfra/TO quanto do consórcio contratado CMT- EGESA/Miracema. Nessa instrução, inclusive, foi realizada a análise dessas manifestações e nenhuma delas conseguiu esclarecer as irregularidades verificadas na auditoria.
176.	Conclui-se, então, que os sobrepreços apontados pela equipe de auditoria permanecem válidos, ponderando-se, porém, os custos de ociosidade da central de concreto, conforme indicado nesta instrução. Como a obra em questão encontra-se concluída, faltando apenas a análise e aprovação da prestação de contas final, por parte do Ministério da Integração Nacional, conforme informado por esse órgão na sua manifestação (peça 80) , tem-se que esse sobrepreço acarretou superfaturamento desses serviços e com isso débito ao erário.
177.	Considerando que essa obra está sendo realizada por meio de convênio entre o Ministério da Integração Nacional e a Seinfra/TO, considera-se oportuno determinar com fundamento no § 1º, do art. 8º, da Lei 8.443/1992 c/c § 1º, do art. 197 do Regimento Interno do TCU que esse Ministério instaure, imediatamente, tomada de contas especial visando à apuração dos fatos irregulares, à perfeita identificação dos responsáveis e ao ressarcimento do erário decorrente do superfaturamento ocorrido no Contrato 124/2009, proveniente do Convênio 1325/2008-MI (SIAFI 653.333) , considerando os apontamentos realizados nessa auditoria.
 (...) 
Identificação dos Responsáveis 
180.	Contribuíram para a ocorrência do débito agentes públicos, além da empresa beneficiada, Consórcio CMT-EGESA/Miracema, o gestor do Ministério da Integração Nacional que aceitou o projeto básico, Sr. Arquimedes Cartuliares, o gestor que aprovou o projeto básico na Seinfra/TO e o fiscal do contrato 124/2009.
181.	Destaca-se que não há nos autos documento que evidencie qual foi o gestor que aprovou o projeto básico na Seinfra/TO e quem foi o fiscal do Contrato 124/2009, devendo então o Ministério da Integração Nacional identificar e qualificar o agente que tenha aprovado esse projeto e o fiscal do contrato, bem como outros gestores que tenham dado causa a esse débito, no curso da tomada de contas especial que deverá instaurar.
182.	A responsabilidade do gestor da Seinfra/TO nesse sobrepreço, pode ser depreendida segundo a cláusula quinta, subcláusula quarta, do Convênio 1325/2008-MI, que dispõe:
'Subcláusula Quarta - Os recursos financeiros relativos ao repasse do CONCEDENTE somente serão liberados após a apresentação, pelo CONVENENTE, dos seguintes documentos:
a) Apresentação do Projeto Básico completo, conforme preconiza a Lei nº 8.666/93; 
b) Licença Ambiental prévia ou dispensa;
c) Comprovação da titularidade das áreas onde ocorrerão as obras nos termos do Decreto nº 6.170/07 e legislação complementar;
d) Declaração do responsável técnico pelo acompanhamento da obra.' (grifo no original) 
183.	Conforme disposto na Lei 8.666/1993, o projeto básico completo deve ter entre outros documentos: 'orçamento detalhado do custo global da obra, fundamentado em quantitativos de serviços e fornecimentos propriamente avaliados' (art. 6º, IX, f, da Lei 8666/93) . Assim, seria de responsabilidade do gestor da Seinfra/TO verificar se os quantitativos adotados nas composições estavam devidamente justificados, fato que não foi observado.
184.	Além disso, tanto o contrato do projeto básico (Contrato 104/08 do Departamento de Estradas de Rodagem do estado do Tocantins - Dertins) , quanto o contrato de execução da obra da ponte do Rio Tocantins (Contrato 124/09 do Dertins) foram firmados pelo Departamento de Estradas de Rodagem do estado do Tocantins da Seinfra/TO. Assim, conforme disposto na Lei 8.666/93, a licitação da obra da ponte sobre o Rio Tocantins só poderia ser realizada com o projeto básico aprovado pela autoridade competente desse órgão, conforme disposto no § 2º, art. 7º da Lei das Licitações.
185.	A responsabilidade do fiscal do Contrato 124/2009 é decorrente da alteração na especificação dos serviços de fornecimento e lançamento dos concretos, que era previsto para ser executado em betoneiras e foi executado por meio de central de concreto. Ou seja, deveria ter havido alteração unilateral do contrato, conforme determinação do art. 65, inciso I, alínea a, da Lei 8.666/1993. Assim, as medições indevidas afrontaram os arts. 62 e 63 da Lei 4.320/64 e pagamento de serviço com superfaturamento.
186.	Quanto à responsabilidade do gestor do Ministério da Integração Nacional, essa é disciplinada pela Portaria Interministerial MPOG/MF/CGU Nº 127, de 29 de maio de 2008 a qual dispõe sobre o Projeto Básico em seu capítulo III:
'DO PROJETO BÁSICO E DO TERMO DE REFERÊNCIA 
Art. 23. Nos convênios e contratos de repasse, o projeto básico ou o termo de referência deverá ser apresentado antes da liberação da primeira parcela dos recursos, sendo facultado ao concedente ou contratante exigi-lo antes da celebração do instrumento. 
§ 1º O projeto básico ou o termo de referência poderá ser dispensado no caso de padronização do objeto, a critério da autoridade competente do órgão ou entidade concedente, em despacho fundamentado. 
§ 2º O projeto básico ou o termo de referência deverá ser apresentado no prazo fixado no instrumento, prorrogável uma única vez por igual período, a contar da data da celebração, conforme a complexidade do objeto. 
§ 3º O projeto básico ou do termo de referência será apreciado pelo concedente ou contratante e, se aprovado, ensejará a adequação do Plano de Trabalho. 
§ 4º Constatados vícios sanáveis no projeto básico ou no termo de referência, estes serão comunicados ao convenente ou contratado, que disporá de prazo para saná-los. 
§ 5º Caso o projeto básico ou o termo de referência não seja entregue no prazo estabelecido no parágrafo anterior ou receba parecer contrário à sua aprovação, proceder-se-á à extinção do convênio ou contrato de repasse, caso já tenha sido assinado.
§ 6º Quando houver, no Plano de Trabalho, a previsão de transferência de recursos para a elaboração do projeto básico ou do termo de referência, é facultada a liberação do montante correspondente ao custo do serviço.' (grifo nosso) 
187.	Outro documento que evidencia a responsabilidade do gestor do Ministério da Integração Nacional é o Parecer Técnico Arq-545-09-do Departamento de Projetos de Obras Hídricas (peça 60, p. 10-14) . Nesse documento o gestor afirma que foram analisados os preços dos serviços que correspondiam a 90,53% do orçamento, não tendo apurado qualquer inconsistência."
13.	Ante o exposto, a unidade técnica, no que interessa ao feito, sugeriu determinar ao Ministério da Integração Nacional que providencie, se ainda não o fez, a imediata instauração de tomada de contas especial visando à apuração do débito ocorrido no Contrato 124/2009, em razão de superfaturamento nos serviços de escavação mecanizada em subsolo de 1ª, de 2ª e de 3ª categorias, no valor de R$ 12.138.020,20 (ref. setembro/2008) , de fornecimento e cravação tipo retro-percussiva de camisas metálicas, no valor de  R$ 2.800.584,18 (ref. setembro/2008) ,  e de fornecimento e lançamento de concreto, no valor de R$ 689.124,21 (ref. setembro/2008) , fixando o prazo máximo de 180 (cento e oitenta) dias para conclusão do procedimento e remessa do processo ao TCU, para exame e julgamento.
14.	Não obstante a proposta de encaminhamento oferecida, determinei a restituição dos autos àquela unidade especializada para: i) realizar o exame dos elementos adicionais apresentados pela CMT Engenharia Ltda., acostados à peça 115; e ii) apurar o sobrepreço global no âmbito do Contrato 124/2009.
15.	Promovida nova instrução, os autos retornaram ao meu gabinete, com a conclusão de que o superfaturamento global no contrato 124/2009 é de R$ 10.751.406,8 (ref. setembro/2008) .
16.	Em razão dessa constatação, o Auditor Federal de Controle Externo sugeriu, em síntese, determinar ao Ministério da Integração Nacional que providencie, se ainda não o fez, a imediata instauração de tomada de contas especial visando à apuração do débito ocorrido no Contrato 124/2009; bem como encaminhar cópia do Acórdão a ser proferido ao Ministério da Integração Nacional, à Seinfra/TO, ao Consórcio CMT-EGESA/Miracema, e à Sra. Luciana Fernandes Portal Lima Gadelha, Procuradora da República do Estado do Tocantins. 
17.	Com proposta divergente, o escalão dirigente, embora tenha concordado com a análise promovida, sugeriu a conversão deste processo em tomada de contas especial, com autorização para que a Secretaria de Fiscalização de Infraestrutura Rodoviária e de Aviação Civil -SeinfraRodoviaAviação realize as diligências e inspeções que se fizerem necessárias à apuração e à individualização de conduta dos responsáveis pelo débito apurado.
18.	Transcrevo a seguir, com ajustes pertinentes, trecho da instrução complementar da unidade técnica, no qual são avaliados os argumentos apresentados pelo construtor, por meio de seu representante legal, às peças 115, 117 e 119, bem como a resposta do Ministério da Integração, à peça 118, ao ofício de diligência que lhe fora encaminhado:
"Manifestação complementar do consórcio - MEMORIAL (peça 115) 
45.	O consórcio alega, basicamente, que na instrução e nas análises empreendidas pelo TCU não se considerou, corretamente, as improdutividades inerentes às especificidades da obra, citando, então, os fatores como a grande variação do nível de água do rio, a pluviosidade e a pequena variação dos preços entre o referencial da Seinfra/TO, o primeiro colocado e o segundo colocado, referente aos preços ofertados nos serviços analisados pelo TCU.
46.	Traz, então, uma pesquisa efetuada junto à Investco, concessionária que administra e opera a UHE Lajeado, 4 km a montante do local da ponte sobre o Rio Tocantins, realizada em 2008 (antecedida da licitação) , dos níveis de água a jusante da barragem, demonstrando a quantidade de vezes em que a variação do rio (desnível) supera três metros, fator esse, conforme alegado pelo consórcio, determinante para interromper a operação de escavação, de cravação da estaca metálica e de lançamento de concreto, uma vez que a balsa (rebocador e flutuante) deve ser reposicionada. Desta forma, quando o desnível de água no rio supera os três metros, faz-se necessário reposicionar todo o sistema, o que traria um prejuízo de meia jornada de trabalho para a realização dessa operação.
47.	Além disso, o Consórcio alega que as chuvas na região trazem o mesmo efeito sobre a vazão do rio, anexando, então, quadros extraídos do INMET sobre a pluviometria da região. Conclui, por fim, que a improdutividade dos trabalhos referentes à escavação, cravação de camisa metálica e concretagem é afetada por esses fenômenos não considerados nas composições adotadas pelo TCU em seu referencial de preços.
48.	Em item à parte, o Consórcio traz, então, os preços para os serviços analisados pelo TCU, referentes à estimativa da Seinfra/TO, ao primeiro e ao segundo colocado na licitação, demonstrando a proximidade dos preços desses serviços, e a consequente distância entre os referenciais adotados pelo TCU, o que induziria algum erro de consideração nas composições adotadas por esta Corte de Contas.
49.	Por fim, o Consórcio mostra seu inconformismo acerca da proposta emanada pela Unidade Técnica à instrução acostada na peça 108 dos autos. Inicialmente, menciona que o próprio procedimento licitatório demonstraria que o valor de R$ 16 milhões de sobrepreço apontado pelo TCU não faria sentido, e tornaria os serviços 'inexequíveis'. Depois, argumenta que o TCU teria apontado o Sobrepreço em serviços que não teriam composições de custos oficiais no SICRO ou no Sinapi.
50.	Além disso, depois de repisar pontos já devidamente analisados na instrução à peça 108, menciona que o suposto sobrepreço apontado pela unidade técnica do TCU não poderia prosperar uma vez que não haveria, sequer, parâmetros para a comparação, necessitando-se de uma análise acurada das composições adotadas como referenciais de mercado para esses serviços.
51.	O Consórcio anexa, então, os seguintes documentos: (i) contestação dos supostos sobrepreços pelo Consórcio CMT, que traz basicamente os mesmos argumentos apresentados na peça transcrita acima (defesa) ; (ii) apresentação sobre Fundações Profundas para Estruturas sobre Lâmina D'água, escrito pelo Engenheiro Luiz Callandrelli Neto, da Costa Fortuna Engenharia de Fundações, que traz os procedimentos, de maneira sintética, de execução dos serviços de escavação das estacas e cravação das camisas metálicas; (iii) Análise Individualizada por Serviço efetuada pelo Consórcio; e (iv) fotos da obra.
Manifestação complementar do Consórcio (peça 117) 
52.	O Consórcio apresentou, em 28/9/2015 (peça 117) , documento complementar ao Memorial já por ele apresentado à peça 115 e às respostas proferidas em sede de oitiva ao Relatório de Auditoria.
53.	Nessa ocasião, apresentou um estudo realizado por uma equipe de consultoria da PINI [PSE Ltda., CNPJ 43.816.990.0001-43], empresa de informações cujas tabelas de preços teriam sido diversas vezes acatadas pelo TCU em trabalhos pretéritos, visando demonstrar a inexistência de sobrepreço nos serviços em análise.
54.	Passa, então, a tratar do posicionamento do TCU sobre a aferição de preços unitários em obra de empreitada global. Nesse caso, segundo o Consórcio menciona, o TCU entende, conforme sua jurisprudência, que eventuais diferenças entre preços unitários isolados podem ser compensadas, necessitando-se realizar um estudo do preço global do contrato.
55.	Cita então diversos julgados desta Corte, como os Acórdão 1495/2015-TCU-Plenário (Ministro Benjamim Zymler) , 739/2015-TCU-Plenário (Ministro Vital do Rego) , 1.302/2015-TCU-Plenário (Ministro Marcos Bemquerer Costa) , 2.451/2014-TCU-2ª Câmara (Ministro Aroldo Cedraz) , 2.482/2008-TCU-Plenário (Ministro Raimundo Carreiro) e, também, o disposto em doutrina proferida pelo Exmo. Ministro Valmir Campelo.
56.	Anexa, então, o Estudo Técnico PSE 27/2015, da PINI Consultoria, intitulado 'Execução das Obras e Serviços de Engenharia para Construção da Ponte sobre o Rio Tocantins na Rodovia TO-010'. Além disso, anexa, novamente, os comentários efetuados pelo Consórcio acerca das improdutividades, argumentos já citados na peça 115 e que não serão, novamente, reproduzidos nesta seção, por serem idênticos àqueles.
57.	Com relação ao Estudo Técnico da PINI, verifica-se que trouxe, amplamente, uma análise acerca do conceito das improdutividades por chuvas nas composições de preços adotadas pela unidade técnica do TCU, para a formação de um suposto referencial de mercado, valendo-se dos conceitos aplicados às obras rodoviárias, em especial no tocante às movimentações de terras - terraplenagem.
58.	O referido documento, elaborado por consultores da PINI consultoria (assinado pelos engenheiros Bernardo Corrêa Neto, Carina Oliveira de Maio e Anderson Teixeira, pelo economista Eduardo Gonçalves e pela empresa de consultoria ConsulTech Consultoria e Tecnologia, representada pelo engenheiro Celso Ragazzi) , faz uma análise das composições de custos adotadas pelo TCU para os serviços de escavação de estaca submersa em solos de 1ª, 2ª e 3ª categoria, cravação das camisas metálicas e concretagem das estacas, com considerações específicas por eles entendidas necessárias.
59.	Para isso, a análise envolvida na contratação da PINI se deu em função de dois quesitos básicos, que teriam sido respondidos pelo parecer:
 (i)	A utilização de apropriações de consumo de insumos (materiais, mão de obra e equipamentos) realizada pela Auditoria nas obras de 'Contenção e Ampliação do Cais do Porto de Vitória' na cidade de Vitória/ES, compromete a formação de preços referenciais e a respectiva comparação direta com os valores contratuais para as obras de construção da Ponte sobre o Rio Tocantins/TO?
 (ii)	Quais seriam as referências de preços unitários de serviços adequadas às obras da Ponte sobre o Rio Tocantins?
60.	Inicia o seu parecer, então, tecendo comentários acerca das composições de custos padrão, que tratam de segmentos de obras repetitivas e convencionais, e que para a transposição para serviços específicos devem ser realizadas adaptações. Nesse sentido, menciona que as composições do SICRO e do SINAPI são regionalizadas visando estabelecer parâmetros mais próximos da realidade das obras, mas difeririam somente nos aspectos de cotações dos insumos nas regiões, ficando os ajustes como variações climáticas para serem efetuados na orçamentação da obra.
61.	Alega, adicionalmente, que a própria equipe de auditoria do TCU constatou que os serviços analisados não apresentavam referenciais técnicos nos sistemas oficiais de preços e congêneres, talvez, por que a metodologia desses serviços seja mais complexa e diferenciada que a de obras convencionais.
62.	Desta forma, passa então a tecer comentários de como seriam as composições de custos destes serviços, partindo-se inicialmente dos preços dos insumos (mão de obra, equipamentos e materiais) , adotando-se SICRO, Seinfra/TO e TCU (no caso de Roller bits) , da taxa de encargos sociais (no caso, adotou 126,3%) e do BDI - menciona que deve ser adotado o BDI de 27,4% extraído do Acórdão 2.622/2013 (TCU) .
63.	Traz, então, longa análise das improdutividades que deveriam ser adotadas nos serviços em comento, valendo-se então das improdutividades calculadas a partir do SICRO (para obras de terraplenagem) e com a pluviometria da região.
64.	Os consultores da PINI questionam a adoção do próprio sistema SICRO, alegando que ele apresentaria distorções que fazem com que os preços sempre sejam inferiores a preços de mercado. Assim, conclui, por meio do auxílio das tabelas do SICRO, que a improdutividade dos serviços analisados gira em torno de 50%, devendo-se, então, alterar as composições de custos com os referidos ajustes.
65.	Além disso, passa então a analisar as composições de preços unitários de serviços ajustadas às condições de execução da obra. Inicia pela característica da região (pluviometria) , localização (4 km a jusante da UHE Lajeado) , processo construtivo dos serviços, passando então pela fundamentação da equipe de auditoria sobre a ocorrência dos supostos sobrepreços.
66.	Nesse caso, infere  (sem demonstrar as pesquisas efetuadas) que a projetista teria efetuado cotação junto às empresas especializadas que realizam os serviços analisados, uma vez que não existem os preços nos referenciais SICRO e SINAPI. Traz, então, o exemplo da empresa Fundesp, trazido pela equipe de auditoria, acerca de ponte sobre a Lagoa das Cabeçudas (BR101/SC) .
67.	Nesse caso, alega que esses preços, inclusive, não poderiam ser adotados para as obras da ponte sobre o Rio Tocantins, uma vez que se situa em localização completamente diferente. Conclui que tais serviços devem ser devidamente cotados por empresas especializadas, caso a caso.
68.	O parecer passa então a calcular a produtividade na execução dos serviços de escavação mecanizada em subsolo e fornecimento e lançamento do concreto, partindo-se das composições adotadas pela própria unidade técnica do TCU, realizando os ajustes que julgou necessários, como incorporação de improdutividade, mas manteve a apropriação dos consumos dos roller-bits do consórcio, por entender que esse teve mais acurácia em sua estimativa.
69.	Passa então a alegar que a alteração da metodologia construtiva do fornecimento do concreto (de fabricação em betoneira - previsto no orçamento base - para fabricado em central de concreto) não gerou sobrepreço, mas tão somente seria ganho de eficiência atribuível à própria expertise da empresa, cuja atividade empresarial visa o lucro.
70.	Por fim, faz um comparativo para cada serviço, das composições constantes no orçamento referencial, nas composições adotadas pelo TCU, nas composições do consórcio e nas composições que a PINI julgou corretas, que seriam as adotadas pelo TCU com os seguintes ajustes: (i) redução da produtividade em 50% devido à ocorrência das chuvas e da operação da UHE Lajeado; (ii) manutenção do consumo dos roller-bits da contratada e (iii) adoção do BDI de 27,4%. Outros pequenos ajustes foram efetuados nas composições, como inserção de 'encarregado de turma' no serviço de fornecimento e cravação das estacas etc.
71.	O parecer apresenta, então, uma tabela com os preços dos serviços contratados e o que entende que seriam de mercado (com os ajustes acima descritos) , concluindo então não haver sobrepreço no contrato. Finaliza, então, o seu parecer, respondendo os quesitos formulados inicialmente pelo contratante (Consórcio) :
'Resposta ao quesito (i) : Sim. Uma vez que as produtividades aferidas nas obras do Cais do Porto de Vitória/ES não contemplam as condições de execução adversas encontradas nos serviços de implantação da Ponte sobre o Rio Tocantins, região com altos índices pluviométricos e a constante variação do nível d'água do rio em função da operação da Usina Hidrelétrica (UHE) Lajeado. Registra-se também, que no caso da execução dos serviços de escavação sobre lâmina d'água, tais serviços são rotineiramente subcontratados a empresas especializadas em serviços de fundações, que possuem os equipamentos específicos e mão de obra adequada para realização desses.
Resposta ao quesito (ii) : Após os ajustes nas composições analisadas pela Auditoria, em função das condicionantes locais das obras sobre o Rio Tocantins/TO, as referências de preços de mercado, de acordo com as premissas estabelecidas, encontram-se no Capítulo 3, Quadro 9, deste estudo.'
Manifestação complementar do Consórcio (peça 119) 
72.	O Consórcio, por meio da peça 119, acostada aos autos em 28/6/2016, apresentou os 'esclarecimentos complementares' aos  já apresentados por meio das peças 63 (resposta à oitiva) , 115 (memorial) e 117 (esclarecimentos complementares) .
73.	Nessa peça, o Consórcio alega haver elementos novos e revisita contraditos por meio das peças por ele anteriormente apresentadas. Contesta, então, que a equipe de auditoria do TCU adotou, equivocadamente, diâmetros errados no cálculo das produtividades de escavação, e consumos de brocas (roller bits) . Contesta, ainda, a necessidade da incorporação das improdutividades já alegadas por meio da consultoria da PINI, anteriormente apresentada na peça 117.
74.	Com relação ao custo horário improdutivo dos equipamentos nos serviços analisados, o Consórcio passa a apontar a incongruência em se adotar o manual do SICRO para apurar o coeficiente de produtividade da perfuratriz. Nesse aspecto afirma ser incorreto adotar o custo improdutivo da perfuratriz como zero por ser o equipamento líder. Nesta esteira, surge a necessidade de se remunerar os custos de depreciação e juros, ainda sobre o equipamento parado, o que infere não ser zero o custo improdutivo do equipamento líder. Repisa, então, o já disposto na consultoria efetuada junto à PINI.
75.	Passa então a alegar a adoção inadequada ou equivocada do diâmetro das estacas pela unidade técnica, com a consequente insubsistência na aferição das produtividades dos equipamentos e reflexo no preço dos serviços.
76.	O Consórcio questiona, inicialmente, as produtividades apontadas pela fabricante da perfuratriz Wirth, Aker Solutions, alegando pela necessidade de se considerar a especificidade da obra em comento. Alega, então, a necessidade da conversão das unidades de m (profundidade) para m² (área) , uma vez que os diâmetros das estacas devem ser devidamente ajustados ao caso concreto. Desta forma, o diâmetro das estacas da composição da equipe do TCU, de 0,72 m, seria inferior ao diâmetro das obras, que era de 1,1 m.
77.	Além disso, menciona que a informação angariada do processo no TCU que ensejou o Acórdão 1894/2011-TCU-Plenário (porto de Vitória - TC Processo 007.403/2010-0) , e que serviu como base para a composição de custos adotada pela equipe do TCU no presente caso, acatou o valor de R$ 10.297,53/m³ de perfuração de estaca naquela obra, o que seria muito superior aos R$ 6 mil/m³ intentados pela equipe no presente processo, demonstrando inconsistência nas análises do TCU.
78.	O Consórcio repisa, então, os conceitos anteriormente apresentados nas manifestações pretéritas acerca da influência das precipitações pluviométricas referenciadas no estudo técnico da PINI Consultoria. Traz, então, todos os estudos efetuados, não cabendo repisar os mesmos assuntos novamente nesse capítulo.
79.	Passa a tecer comentários acerca do índice ou coeficiente de desgaste das brocas (roller bits) . Alega que os coeficientes de consumo adotados pela equipe de auditoria do TCU vieram dos catálogos dos fabricantes, que seriam teóricos, e que, além dos ajustes para o caso concreto, necessitavam de ajustes nas composições para transpor os números calculados do diâmetro 0,72 m para o diâmetro da obra (que variava, segundo o responsável, de 1,25 m a 1,4 m) .
80.	Efetua, então, os cálculos hipotéticos que deveriam ser adotados para o caso concreto, nas escavações em material de 3ª, 2ª e 1ª categoria. Nesse último caso, alega que a equipe de auditoria do TCU considerou o desgaste nulo, mas que isso seria impossível, adotando, então, o coeficiente por ele adotado em sua composição de custos da proposta.
81.	Em capítulo específico na peça de esclarecimentos adicionais, o Consórcio passa então a tecer comentários acerca dos serviços de fornecimento e cravação das camisas metálicas. O Consórcio inicia suas considerações alegando que a equipe do TCU não seria clara quanto às supostas inconsistências existentes nas composições de custos de cravação das estacas metálicas.
82.	Menciona que a unidade de medida adotada pela equipe - metro, destoaria da constante no contrato, o que seria o kg, o que por si só inviabilizaria a comparação efetuada dos custos dos serviços.
83.	O segundo ponto seria a inconsistência dos diâmetros adotados na cravação. Enquanto o diâmetro da composição de referência do TCU, baseado na Seinfra/CE, era de 1 m, a composição do contrato é de 1,4 m.
84.	Em terceiro, menciona que a composição adotada pela equipe do TCU seria referente a remuneração do serviço integrada, utilizando-se plataformas, diferentemente do método construtivo da ponte em questão (sem detalhar quais seriam as diferenças entre as supostas metodologias distintas) . Destsa forma, critica como a equipe do TCU teria chegado a um preço de cravação por kg de estaca sem ter a noção da espessura da chapa da estaca. Menciona que a estimativa adotada se partindo do SINAPI, de 12,5 mm, seria equivocada, ensejando nos valores incorretos adotado pela equipe do TCU.
85.	O Consórcio passa então a questionar os preços adotados para os fornecimentos dos insumos, alegando que as chapas adotadas na obra, que seriam mais grossas, teriam dificuldade extra para a realização da calandragem, o que demonstraria que os valores adotados pelo TCU seriam inadequados.
86.	Na parte final de sua manifestação, o Consórcio passa a tecer novamente comentários acerca do fornecimento e lançamento do concreto, item que foi questionado pela equipe do TCU. O Consórcio repisa que a adoção dos referenciais SICRO e SINAPI não seriam adequados, pois não seriam regionalizados. Daí a necessidade de se adotar o estudo da PINI, em que considera referencias criteriosamente balizadas por conhecimentos de Engenharia de Custos.
87.	Menciona, então, novamente, que não haveria qualquer irregularidade em se adotar central de concreto, mesmo o projeto prevendo a adoção de betoneiras. Nesse mesmo assunto, volta a questionar as produtividades adotadas, que deveriam ser reduzidas para atender a necessidade da equipe que irá lançar o concreto na obra.
Manifestação complementar do Consórcio (peças 127 a 142) 
88.	O Consórcio apresentou, por fim, manifestação adicional às já apresentadas no escopo do presente processo, por meio das peças 127 a 142.
89.	Na peça 127, expõe a necessidade de tecer considerações acerca do coeficiente de produtividade dos serviços, em especial com base na proposta da FUNDESP. Alega a dificuldade de obtenção de documentos que pudessem comprovar as reais produtividades no campo, dado o interstício de tempo de aproximadamente 10 anos da execução das obras.
90.	O consórcio menciona que entrou em contato com antigos prestadores de serviços para obtenção de documentação, acostadas às peças 128 a 130, como contratos de prestação de serviços para escavação em material de fundação, batimetria e apoio náutico.
91.	Anexa, também, os diários de obras e das medições, por meio das peças 131 a 142. Observa-se que os diários de obra apresentados não trazem informações relevantes que possam aferir as produtividades dos serviços realizados, mas tão somente a apresentação de alguns serviços sendo executados de maneira genérica.
Manifestação complementar do Ministério da Integração
92.	O Ministério da Integração Nacional (MI) , por meio do Ofício 290/AECI/GM/MI, de 25/5/2016, encaminhou a resposta da sua Secretaria de Infraestrutura Hídrica - SIH acerca dos questionamentos constantes do ofício 204/2014-TCU/SecobRodovia. Em especial, trata, também, da prestação de contas entre o Governo do Estado de Tocantins e o Ministério da Integração Nacional.
93.	O referido documento faz uma análise conjunta entre os apontamentos efetuados pelo TCU, a defesa apresentada pelo conveniado e as considerações do setor responsável pela análise do convênio, CGSOB, para cada apontamento efetuado no Relatório de Auditoria.
94.	O referido documento menciona, inicialmente, ser difícil analisar os fatos 'com a riqueza de detalhes trazida pelo TCU', seja pela ausência de um banco de dados específico (oficial) , seja pela falta de disponibilidade técnica-material para a análise. Porém, menciona que a análise se embasou como se as contestações apresentadas pelo TCU fossem, em sua completude, verdadeiras. Assim, o referido documento técnico teria o condão de efetuar as análises das manifestações apresentadas pelo Governo do Estado do Tocantins.
95.	Passa então a analisar os itens apontados, pormenorizadamente, iniciando-se pela escavação mecanizada em subsolo de 1ª, 2ª e 3ª categorias.
96.	Com relação ao serviço para 3ª categoria, após trazer um resumo dos apontamentos do TCU, e da defesa da Seinfra/TO, conclui que a defesa e a prestação de contas se apresentam deficitárias em relação à sólida contestação do TCU, destacando não ser possível a análise das produtividades em rocha sã (gnaisse) e arenito. Destacam-se as seguintes conclusões:
'Fica evidente que nas análises do TCU houve uma eminente preocupação em isolar os serviços de escavação, deixando os serviços acessórios e situações específicas, como transporte, mobilização etc., para serem tratados separadamente.
Para o caso, entende-se que o TCU já considera, em separado, diversos custos acessórios ao item, como equipe de mergulho, transporte e mobilização etc. Já outros custos questionados, como seguro e energia, são inerentes ao próprio serviço e acredita-se que não estariam de fora de uma proposta comercial, enquadramento que se pode dar à proposta da Fundesp. Ademais, os preços dos serviços também levam em consideração outras cotações oficiais, que deram embasamento consistente a esta comparação e ao resultado apurado pelo TCU, mesmo por que o valor da proposta da Fundesp (R$ 4.095,00/m³) era cerca de 30% menor do que o valor do paradigma usado pelo TCU (R$ 6.009,09/m³) .
Em relação a esta situação, acredita-se que as perdas de produtividade e o aumento de custos se deem por conta dos serviços acessórios, como apoio náutico e tempo de guindaste, que já foram tratados separadamente, segundo informações [do] TCU.
O avanço da Codesa não é de 0,2 m/h como diz o convenente, pois, de acordo com as informações do relatório do TCU, esse valor é de 1,004 m/h em média, variando de 0,54 a 2,31 m/h.'
97.	Já para os serviços de 2ª e 1ª categorias, observou-se que as considerações foram as mesmas para os materiais de 3ª categoria, mantendo-se as conclusões daquele tópico.
98.	Com relação aos serviços de fornecimento e cravação tipo 'retropercussiva' de camisas metálicas, a CGSOB também não acata os argumentos apresentados pela Seinfra/TO. Primeiramente, enfatiza que o TCU considerou o transporte (1600 km) do material da fábrica até a obra, com os preços do projeto. Além disso, o TCU efetuou a singularização do serviço, deixandose os acessórios de fora das análises, demonstrando que a especificidade da obra, intrínseca aos serviços acessórios, foi devidamente considerada.
99.	Ademais, conclui que o TCU trouxe a mesma técnica de execução da cravação das estacas que a prevista no projeto, e que o aço apresentado na composição da Seinfra/TO encontra-se em duplicidade, não carecendo de aceitabilidade.
100.	Por fim, a CGSOB efetua análise sobre os serviços referentes a fornecimento e lançamento do concreto. Inicia suas considerações mencionando a incompatibilidade dos cálculos efetuados pela Seinfra/TO, ao sobrepor dois serviços do SICRO que apresentam sub-serviços em duplicidade, como o fornecimento do concreto. Além disso, discorre acerca da produtividade da central de concreto, considerando que a ponte apresenta grandes volumes de concreto, o que deve ser levado em consideração no cômputo das composições unitárias. Desta forma, conclui que os argumentos apresentados não elidiram os apontamentos efetuados pelo TCU.
IV.	Análise
 (...) 
114.	Com relação às manifestações apresentadas pelo Consórcio, verifica-se, basicamente, que alega a necessidade da incorporação de improdutividades às composições de custos do próprio TCU, improdutividades essas teoricamente causadas pela variação do nível de água do Rio Tocantins, decorrente da operação da UHE Lajeado, 4 km a montante da obra, e da pluviometria da região.
115.	Observa-se, adicionalmente, que o estudo realizado pela PINI Consultoria traz um fator de improdutividade de aproximadamente 50%, calculado com base em obras de terra impactadas pelas chuvas e suas consequências.
116.	Impende observar, nesse caso, que a própria equipe de auditoria, quando da formação da composição unitária paradigma desse serviço (referencial) , valeu-se de uma improdutividade medida in loco nas obras de ampliação do Porto de Vitória, chegando-se a um coeficiente de aproximadamente 42%, muito próximo ao que o Consórcio intenta nessa ocasião, de 50%. Não é demais lembrar que as obras em regiões marítimas possuem grandes variações de marés, com aproximadamente dois ciclos diários.
117.	Porém, o Consórcio, por meio do estudo da PINI, tenta aplicar o coeficiente calculado para obras em solos, devido a ocorrência de chuvas e outros eventos, aos coeficientes adotados nas composições de custos do TCU, que já embutem as improdutividades de 42% verificadas nas obras do Porto de Vitória, o que não se deve aceitar, dada a duplicidade envolvida nesse parâmetro e a incongruência em se aplicar improdutividades decorrentes de chuvas em obras em solos para obras que não são executadas em solos (como é o caso da construção de uma ponte sobre um rio) .
118.	Outro fator que já foi devidamente analisado na instrução à peça 108 foi a questão dos parâmetros de obras em outras localidades, como RS e SC. Esse fato parece ter sido superado nas análises empreendidas naquela peça, o que convém não reproduzir, novamente, neste capítulo. Porém, o Consórcio, por meio da peça 128, insiste na utilização da proposta da FUNDESP, frise-se, não utilizada pela equipe de auditoria na composição de custos adotada como paradigma.
119.	Com relação ao consumo dos roller bits, cumpre mencionar que os argumentos apresentados pelo Consórcio em suas peças de defesa não são suficientes para elidir a irregularidade. Isso por que a diferença de diâmetro das brocas não interfere no consumo dos materiais, dado que o consumo se mede por metro escavado, e o diâmetro da broca é igual ao diâmetro da estaca, fazendo com que o coeficiente seja o mesmo para o desgaste das peças. Além disso, valeu-se, nos referenciais paradigma, de coeficientes fornecidos pelo próprio fabricante, o que faz com que a composição adotada pelo TCU seja, de fato, média de mercado.
120.	Por fim, não se pode acatar o BDI adotado no estudo da consultoria PINI. Isso por que foram analisadas as composições unitárias referenciais, e para isso já existe um BDI referencial do DNIT, adotado pela equipe de auditoria quando da análise do preço referencial desses serviços, e amplamente difundido e adotado pela própria Autarquia em suas obras.
121.	Observa-se, em geral, que o Consórcio, por meio das peças de defesa, sempre tentou desqualificar as composições de custos adotadas pela equipe de auditoria do TCU, ao invés de comprovar quais seriam, de fato, os custos envolvidos nesses serviços. Se por um lado menciona que esses serviços são específicos e normalmente executados por empresas especializadas, carecendo de referenciais de mercado para isso, por outro lado não apresenta, em nenhuma oportunidade, os custos reais envolvidos, já que seriam serviços altamente especializados.
122.	Em uma tentativa de se demonstrar os custos reais, o Consórcio apresentou as peças 127 a 142, trazendo os contratos com as empresas terceirizadas para a realização da escavação das fundações, do levantamento batimétrico e do apoio de mergulhadores nas atividades de escavação.
123.	Porém, o que se observa é que tais contratos não trazem as condições específicas de execução dos serviços, tampouco os preços envolvidos nessas atividades, conforme pode ser verificado a seguir (cláusula sétima do subcontrato para realização dos serviços de escavação - peça 129, p. 16) :
Figura 1: Valor do subcontrato de escavação das fundações, apagado.
124.	Assim, simplesmente adotar as composições de custos da própria equipe de auditoria, majorando-as com uma nova improdutividade (note-se que as composições de custos da equipe de auditoria já continham improdutividades) , desconsiderando os consumos de materiais dos fabricantes, e majorando-se o BDI contrariamente ao que o próprio DNIT adota, não comprova os reais custos incorridos nesses serviços, não aferem preços de mercado e não devem ser aceitos por essa Corte de Contas.
125.	A composição adotada pelo TCU, consubstanciada nos serviços de escavação (com os devidos ajustes à localidade da obra) , não pode ser confundida com a realização de outros serviços, como apoio náutico, mobilização etc. Cumpre mencionar outros custos, constantes em itens de serviços, que estão associados às especificidades da obra em comento e que foram mantidos, em sua integralidade, pela equipe de auditoria. Citam-se:
01.19.001.	Fornecimento e operação de embarcações, rebocadores e flutuantes como apoio náutico para a execução da infra na região da lâmina d'água para implantação da obra (R$ 1.245.335,00) .
01.19.002.	Fornecimento e operação de embarcações, rebocadores e flutuantes como apoio náutico para a execução da meso e super na região da lâmina d'água para implantação da obra (R$ 1.876.627,36) .
01.06.003.	Mobilização de pessoal e equipamentos para obra (R$ 938.251,24) 
126.	Além disso, ao se verificar as medições efetuadas no âmbito do contrato 124/2009 (peça 124) , para o serviço referente à escavação em material de 3ª Categoria (o mais relevante no âmbito de quantidades e de preços) , pode se observar que o serviço constante do subitem 2.1.6 da planilha de preços unitários, na quantidade total de 687,228 m³ (ao valor contratado de R$ 11.386.495,18) , foi executado e medido nos boletins de medição de nº 4 a 12 (portanto, com duração máxima de nove meses) .
127.	Segundo o subcontrato 331/018/2010 (peça 130, p. 11) , firmado entre a empresa integrante do consórcio, CMT Engenharia Ltda., e o prestador de serviços Lusimar Domingos dos Santos para realização de mergulho, o regime de trabalho é o normal sem computo de horas extras (portanto, conforme CLT) , cujos valores também foram apagados pelo consórcio quando da apresentação desse elemento de defesa:
Figura 2: Valores dos serviços de mergulho e carga horária.
128.	A tabela a seguir ilustra as medições mensais deste serviço e a produtividade alcançada real, por mês de execução dos serviços, considerando-se a execução normal dos serviços segundo o contrato, que é de 8 horas diárias de trabalhos (44 horas semanais) .
Tabela 2: Medições e produtividades reais, segundo os boletins de medição da obra.
	Serviço
	Medição

		4
	5
	6
	7
	8
	9
	10
	11
	12
	Total

	Escavação 3ª (m³) 
	29,45
	191,4
	36,82
	85,9
	85,9
	159,5
	39,27
	29,45
	29,45
	687,2

	Produtividade (m³/h) 
 (Jornada 8h/dia = 192h/mês) 
	0,153
	0,997
	0,192
	0,447
	0,447
	0,831
	0,205
	0,153
	0,153
	0,398

	Obs.: Os meses iniciais e finais podem não estar contemplando todos os dias em serviço.
		
129.	Observa-se, da referida tabela, que no quinto boletim de medição, houve uma produtividade real (já se considerando todas as improdutividades inerentes da obra) de 0,997 m³/h. Observa-se, também, que no nono boletim de medição, essa produtividade foi de 0,831 m³/h, e que, dos 9 meses em que se executou esse serviço, a produtividade média foi de 0,4 m³/h (frise-se, produtividade real, já contemplando todas as improdutividades inerentes aos serviços executados) , ou seja, o dobro da informada e defendida pelo Consórcio, o que faz com que todos os seus argumentos teóricos não reflitam a realidade dos fatos.
130.	Além disso, caso os meses inicial e final não tenham sido integralmente destinados à execução dos serviços, uma vez que os equipamentos estariam sendo mobilizados e desmobilizados e também executando escavação de outros materiais (1ª e 2ª Categoria) , percebe-se claramente que a produtividade alcançada se situa em torno da utilizada pela equipe de auditoria na composição referencial do serviço adotada.
131.	Cumpre lembrar que, nesse período de execução dos serviços (que durou nove meses) , houve a mobilização, execução dos serviços de escavação em solos de 1ª, 2ª e 3ª categoria e desmobilização dos equipamentos, o que torna o cálculo acima efetuado extremamente conservador.
132.	Desta forma, desconsiderando-se, então, o primeiro e o último mês de realização dos serviços (o que traz uma média sem distorções) , observa-se que a produtividade média passa a ser de 0,47 m³/h (frise-se, real, já com todas as improdutividades embutidas) . A tabela a seguir ilustra, então, as produtividades médias de escavação em material de 3ª categoria, nas diferentes bases de comparação.
Tabela 3: Produtividades de escavação de material de 3ª categoria (em estacas) 
	Fonte
	Produtividade (m³/h) 

	Codesa
	0,56

	Fabricante
	0,49

	Seinfra/CE
	0,58

	Rel. Aud. (TCU) 
	0,56

	Contrato e PB
	0,2

	Real (medido) 
	0,47

133.	Observa-se que a composição adotada pelo TCU como paradigma para o referido serviço se situa muito próxima às produtividades adotadas por referenciais (Codesa e Seinfra/CE) , e apenas um pouco superior à produtividade real verificada nas obras da Ponte sobre o Rio Tocantins. Além disso, verifica-se que a produtividade real foi praticamente a mesma que a média indicada pelo fabricante dos equipamentos.
134.	Dessa forma, entende-se que um pequeno ajuste deve ser efetuado na produtividade de escavação na composição de referência do TCU, passando-se, então, para a produtividade média calculada por meio das medições, de 0,47 m³/h, que é praticamente a mesma da média do fabricante dos equipamentos. Note-se que não se adotou, na presente análise, a produtividade média do fabricante, mas a real, medida em campo por meio da aferição dos boletins de medição.
135.	Não obstante, pode ser observado, no documento apresentado pelo Ministério da Integração - MI (peça 118) , que apura a prestação de contas do órgão conveniado (Seinfra/TO) , a rejeição das contas apresentadas, ratificando o posicionamento do TCU quando das análises de preços efetuadas.
136.	O próprio MI alega o cuidado adotado pela equipe de auditoria nas análises do TCU, quando se preocupou em isolar os serviços de escavação, deixando-se os serviços acessórios e as situações específicas, como transporte, mobilização, apoio náutico, equipe de mergulho etc., separados.
137.	Desta forma, entende-se que os argumentos apresentados pelo Consórcio, referentes aos custos unitários do serviço de escavação em subsolo em 3ª categoria não foram suficientes para alterar, por completo, as considerações adotadas pela equipe de auditoria, ensejando-se no ajuste da composição unitária do serviço, no tocante à produtividade desse serviço, de 0,56 m³/h para 0,47 m³/h, com consequente alteração do seu preço unitário.
138.	Ao se observar a composição unitária de custos (Peça 30) adotada pela equipe de auditoria como referencial de preços para o serviço de escavação em subsolo de 3ª Categoria, observa-se que o custo de produção, para 1 m³, referente a materiais e mão de obra, é de R$ 2.286,26, que, quando ajustado à produtividade de 0,56 m³/h, enseja no preço de R$ 4.082,60/h. A esse preço somou-se o consumo de materiais (no caso roller-bits) de R$ 934,20, ensejando no custo total de R$ 5.016,80. Ao se aplicar o BDI de 19,60%, chegou-se ao preço unitário de R$ 6.000,09/m³.
139.	Ao se ajustar a produtividade, de 0,56 m³/h, para 0,47 m³/h, tem-se que o custo horário de execução passa a ser de 2.286,26/0,47 = R$ 4.864,38. A esse custo, soma-se o material roller-bits de R$ 934,20, chegando-se no custo unitário de R$ 5.798,58. Aplicando-se o BDI de 19,6%, tem-se que o preço unitário para esse serviço passa a ser de R$ 6.935,1/m³.
Escavação em material de 2ª Categoria
140.	Com relação à escavação em material de subsolo de 2ª categoria, a equipe de auditoria repetiu o mesmo procedimento adotado para o material de 3ª Categoria, acima descrito, alterando-se as produtividades das equipes de trabalho, e reduzindo-se o consumo de material, em especial das brocas de perfuração (roller-bits) , amparados nas observações efetuadas nas obras de ampliação do Porto de Vitória. Isso novamente por que não houve justificativa para a adoção dos consumos de material, equipamento e mão de obra adotados tanto no projeto básico quanto na proposta de preços da contratada.
141.	Cumpre informar que, dada a pequena ocorrência deste material, e a sua menor quantidade em relação ao material de 3ª Categoria, além do que sua ocorrência se dá de maneira não uniforme (junto com os materiais de 3ª categoria) , não foi possível isolar esse serviço, dentro dos boletins de medição, para uma aferição real da produtividade. Manteve-se, então, na presente análise, os preços unitários calculados pela equipe de auditoria, de R$ 2.559,11/m³.
Escavação em material de 1ª Categoria
142.	Tal como na escavação em material de 2ª Categoria, valeu-se aqui a mesma metodologia adotada para a escavação em material de 3ª Categoria, com ajustes nas produtividades e consumo de materiais. Exceção se deu no consumo dos roller-bits, em que se desconsiderou seu desgaste dado tipo de material - 1ª categoria.
143.	Em relação à alegação do consórcio sobre a impossibilidade de desgaste nulo dos roller-bits, o que se verifica no manual de fabricante, é que não existe nem a previsibilidade de desgaste de material em solo de 1ª categoria, o que se infere ser desprezível o desgaste nesse tipo de material. Manteve-se, então, na presente análise, os preços unitários calculados pela equipe de auditoria, de R$ 729,36/m³. Assim como no material de 2ª Categoria, não foi possível isolar esse serviço nos Boletins de Medição, dado que a maior parte do volume escavado se deu em material de 3ª Categoria, sendo a aparição de materiais mais moles exceção.
Cravação de camisas metálicas
 (...) 
151.	Convém, (...) , mencionar que é incongruente a afirmação do Consórcio, em sua defesa, de que o TCU teria adotado unidade de medida de preço de cravação da camisa metálica por metro, sendo que a unidade de medida foi exatamente a mesma do referencial do projeto básico e do Consórcio: kg; e as espessuras das chapas de aço foram as mesmas constantes na descrição do serviço, não podendo prosperar os argumentos apresentados em suas peças de defesa.
152.	Manteve-se, na presente análise, o preço unitário dos serviços:
	- Cravação de camisa metálica: R$ 0,825/kg;
	- Confecção de camisa metálica: R$ 5,97/kg;
	- Total do serviço: R$ 6,8/kg.
Fornecimento e lançamento de concreto
 (...) 
155.	Impende mencionar que as manifestações apresentadas pelo Consórcio não elidem a irregularidade apontada pela equipe de auditoria, já devidamente analisada na peça 108 dos autos. Isso por que não houve a apuração de sobrepreço decorrente de alteração de solução (fabricação de concreto em betoneira x fabricação em central de usinagem) , mas sim, referente à consideração indevida do uso de betoneiras (que provoca custo unitário maior decorrente da menor produtividade em relação à central) em detrimento da solução mais óbvia de mercado, que seria a adoção da central de concreto, ainda mais para a grande quantidade de concreto que deveria ser produzida para a construção de uma ponte de grandes dimensões.
156.	E, de fato, foi utilizada a central de concreto, demonstrando que a adoção de betoneiras na composição de custo unitário da administração (orçamento) estava incorreta.
157.	Desta forma, manteve-se, na presente análise, os valores adotados nas análises empreendidas por meio da peça 108: Sobrepreço de R$ 689.922,70 para todos os fornecimentos de concreto analisados - já levando em consideração a incorporação dos custos ociosos da Central de Concreto, no valor de R$ 50 mil, acatados na instrução à peça 108 dos autos (análise das oitivas) .
V.	Análise global do valor contratado
158.	Observou-se que a equipe de auditoria efetuou análise de alguns serviços que compõe a planilha de preços do contrato 124/2009, que representaram aproximadamente 35,5% de amostragem em relação ao valor global.
159.	Decorrente desta análise, identificou-se um superfaturamento (conforme demonstrado na instrução de análise das oitivas - peça 108) de R$ 15.627.788,59 (base Set/2008) . Como o valor inicialmente contratado foi de R$ 89.280.506,13, o superfaturamento representava aproximadamente 21% em relação ao valor contratado.
160.	Porém, o Exmo. Ministro Relator Marcos Bemquerer Costa, por meio de Despacho (peça 116) , determinou à unidade técnica:
'Apurar o sobrepreço global no âmbito do Contrato 124/2009, decorrente do Convênio 1325/2008-MI, tendo em vista que a jurisprudência do TCU tem considerado que sobrepreços unitários de serviços, quando não avaliados em conjunto com outros itens da planilha orçamentária, não são suficientes para caracterizar, por si só, eventual sobrepreço ou superfaturamento do empreendimento.'
161.	Dessa forma, o presente capítulo se destinou a ampliar a amostra de análise, com vistas a estabelecer uma análise global do preço contratado, em face dos valores de mercado.
162.	Ao se analisar a curva ABC de serviços (Tabela 4) , observam-se os seguintes serviços que representam 80% (pareto) do preço total da obra:
 (...) 
Tabela 4: Curva ABC dos serviços.
	Código1
	Unidade
	Quantidade
	Preço
	Valor Total
	%
	Curva ABC

	01.07.006
	m³
	883,58
	16.568,73
	14.639.798,45
	16,39
	16,39

	01.15.010
	kg
	1.257.536,73
	9,10
	11.443.584,25
	12,81
	29,20

	01.16.004
	m²
	6.544,00
	1.064,36
	6.965.171,84
	7,80
	37,00

	01.07.003
	kg
	357.793,24
	12,93
	4.626.266,59
	5,18
	42,18

	01.08.003
	kg
	483.342,60
	9,10
	4.398.417,66
	4,92
	47,10

	01.16.022
	kg
	112.884,22
	33,39
	3.769.204,11
	4,22
	51,32

	01.16.023
	m³
	7.262,48
	471,94
	3.427.454,81
	3,83
	55,15

	01.10.006
	kg
	274.654,30
	9,10
	2.499.354,13
	2,79
	57,94

	01.10.001
	kg
	191.527,84
	12,93
	2.476.454,97
	2,77
	60,71

	01.16.001
	unid
	34,00
	66.749,45
	2.269.481,30
	2,54
	63,25

	01.16.019
	m
	909,36
	2.352,90
	2.139.633,14
	2,39
	65,64

	01.07.004
	m³
	791,86
	2.526,19
	2.000.391,34
	2,24
	67,88

	01.19.002
	mês
	16,00
	117.289,21
	1.876.627,36
	2,10
	69,98

	01.16.013
	kg
	130.774,44
	12,98
	1.697.452,23
	1,90
	71,88

	01.07.009
	m³
	2.746,54
	537,53
	1.476.348,72
	1,65
	73,53

	01.16.003
	m³
	13.653,36
	101,15
	1.381.037,36
	1,54
	75,07

	01.06.002
	und
	1,00
	1.341.025,90
	1.341.025,90
	1,50
	76,57

	01.16.002
	unid
	34,00
	38.394,81
	1.305.423,54
	1,46
	78,03

	01.19.001
	mês
	5,00
	249.067,00
	1.245.335,00
	1,39
	79,42

	01.16.021
	m
	1.282,72
	920,32
	1.180.512,87
	1,32
	80,74

Obs.: Somente os códigos. A Planilha contendo a descrição dos serviços analisados encontra-se em Anexo. [Os serviços que estão destacados na tabela já foram objeto de análise no presente processo].
164.	Buscou-se, inicialmente, verificar quais serviços encontravam pares em referenciais de mercado, como SICRO e SINAPI, mantendo a análise dos demais serviços com base nas composições de custos apresentadas pela Administração Pública.
165.	Dessa forma, constataram-se que os serviços com os códigos 01.15.010, 01.08.003 e 01.10.006 (Aço CA-50 - Fornecimento, corte, dobra, montagem e colocação nas formas) encontravam pares no SICRO, com o código 2 S 03 580 02 - 'Fornecimento, preparo e colocação formas aço CA-50', cujo preço unitário, de R$ 9,70/kg, foi praticamente o mesmo adotado pela Administração Pública no seu orçamento referencial, de R$ 9,72/kg.
166.	Porém, verificou-se que os demais serviços constantes da ABC não apresentavam pares em sistemas referenciais de preços, passando-se à análise das composições adotadas pela Administração Pública para verificar possíveis inconsistência nos números e na metodologia adotados.
167.	Analisou-se, então, as formações dos preços dos seguintes serviços (todos relativos à execução da superestrutura da ponte) :
01.16.001 - fornecimento, mobilização e desmobilização, montagem e desmontagem, inclusive operação, de grua com altura h >= 25 m - comprimento de lança >= 45 m com capacidade de carga de ponta p >= 1200 kg, para serviços de apoio para movimentação e transporte, de materiais e equipamentos, durante a execução da superestrutura.
01.16.002 - fornecimento, mobilização e desmobilização, montagem e desmontagem, inclusive operação, de elevador com altura h >= 15 m - com capacidade de carga p >= 1000 kg, para serviços de apoio para movimentação e transporte, de materiais e equipamentos, durante a execução da superestrutura.
01.16.003 - escoramentos apoiados, tipo leque ou torres metálicas, para sustentação de formas e plataformas de trabalho na execução dos arranques da superestrutura sobre os pilares centrais
01.16.004 - escoramentos suspensos especiais, em treliças metálicas móveis, para sustentação de formas e plataformas de trabalho na execução das aduelas da superestrutura moldadas no local em avanços sucessivos, c / a previsão de capacidade máxima p >= 160 tf.
168.	Para esses serviços, verificou-se que houve cotação de preços com empresas de mercado, uma vez que se tratam de equipamentos especiais e que não existem referenciais nos sistemas SICRO e SINAPI, por se tratarem de serviços específicos.
169.	Observou-se, então, no documento 'Projeto Básico de Engenharia para a Construção de Obra de Arte Especial' - em seu volume 3 - Orçamento e Plano de Execução da Obra (peças 125 e 126) , que a Seinfra/TO efetuou minucioso detalhamento da formação dos preços destes serviços. Porém, observaram-se pequenas inconsistências nas composições de custos das gruas e dos elevadores, no tocante ao transporte (mobilização e desmobilização) destes equipamentos.
170.	No caso da grua, observou-se que, na cotação apresentada, o custo do transporte (mobilização e desmobilização) era de R$ 15.026/unidade/trecho. Assim, como a mobilização desse equipamento, segundo consta na memória de cálculo do custo desse serviço, se dar-se-ia por dezessete meses, dividiu-se esse custo por dezessete para o cômputo do custo mensal adotado na composição de custos (unidade x mês) . O mesmo foi verificado para o equipamento 'elevador', cuja mobilização/trecho representava R$ 5.026. A tabela a seguir ilustra o detalhamento dos cálculos dos preços unitários desses equipamentos, com os devidos ajustes.
Tabela 5: Ajustes nas composições unitárias dos serviços referentes aos equipamentos 'gruas' e 'elevadores'.
	Serviço 
	 Grua 
	Elevador 

	 Custo Horário Equipamento e MO 
	72.051
	40.545

	 Transporte (R$) (OBS.) 
	1.768
	591

	 Subtotal (R$) 
	73.819
	41.136

	 BDI 19,6% 
	14.468
	8.062

	 TOTAL (R$) 
	88.287
	49.198

	OBS: Grua: 2 x (R$ 15.026/17) ; Elevador: 2 x (R$ 5.026/2) .
	
171.	Assim, com os ajustes destes valores, adotou-se essas composições de custos para a formação dos preços de mercado para esses serviços.
172.	Insta observar que os preços propostos pelo Consórcio para todos esses itens de serviço foram inferiores, demonstrando, assim, o conservadorismo em se manter os custos obtidos na formação dos preços destes serviços pela Administração Pública.
173.	A tabela a seguir ilustra, então, de maneira sintética, as análises de preços efetuadas, tentando-se buscar a análise global de preços do contrato 124/2009. A tabela completa encontra-se no Anexo à essa instrução.
Tabela 6: Análise de preço global do contrato 124/2009 - Resumo.
	Descrição 
	 Valor (R$) 
	 % 

	Contrato (somente obras) 
	89.280.506,13 
	     -   

	Amostra analisada 
	61.605.629,85 
	69%

	Referencial amostra 
	50.804.116,16 
	     -   

	Sobrepreço (amostra) 
	10.751.406,80 
	21%

	Sobrepreço (contrato) 
	10.751.406,80 
	14%

174.	Desta forma, observa-se que, de uma análise global do valor contratado, em que se analisou serviços que representam 69% do valor do contrato (no caso das obras) , encontrou-se um sobrepreço (superfaturamento, pois já está 100% medido e pago) de R$ 10.751.406,80, ou 21% do valor da amostra e 14% em relação ao valor globalmente contratado.
175.	Observa-se que a instrução à peça 108 já efetuou uma análise de possíveis responsáveis, deixando a cargo do Ministério da Integração a instauração de Tomada de Contas Especial (TCE) , para a realização da identificação dos responsáveis e cobrança do débito, remetendo ao TCU, no prazo máximo de 180 dias, o processo instaurado para julgamento."
19.	Enquanto os autos encontravam-se em meu Gabinete, a CMT Engenharia Ltda., representante do Consórcio CMT-Egesa/Miracema, por intermédio dos seus advogados, apresentou memorial, em que requer o arquivamento do processo, após serem promovidos ajustes nos cálculos elaborados pela unidade especializada, em razão de supostos erros materiais.
É o Relatório.

Sergio Nogueira Seabra (328.141.863-53), Jorge Ulisses Jacoby Fernandes, OAB/DF 6.546, Jaques Fernando Reolon, OAB/DF 22.885; Murilo Queiroz Melo Jacoby Fernandes, OAB/DF 41.796; Daniel Ayres Kalume Reis, OAB/DF 17.107.

Não atuou.

AUDITORIA. FISCOBRAS/2012. CONSTRUÇÃO DE PONTE. SOBREPREÇO. COMPOSIÇÕES INEXISTENTES NO SICRO. AUSÊNCIA DE JUSTIFICATIVA PARA OS PARÂMETROS ADOTADOS. OITIVA DO CONVENENTE, CONCEDENTE E DO CONSÓRCIO CONSTRUTOR. AVALIAÇÃO DO SOBREPREÇO GLOBAL. ARGUMENTOS INSUFICIENTES PARA ELIDIR A IRREGULARIDADE. REDUÇÃO DO VALOR DO DANO. REPRESENTAÇÃO EM APENSO. CONHECIMENTO. CONVERSÃO DOS AUTOS EM TCE.

RELATÓRIO DE AUDITORIA (RA)

Secretaria de Fiscalização de Infraestrutura Rodoviária e de Aviação Civil -SeinfraRodoviaAviação.

Trago à apreciação deste Colegiado o processo referente à auditoria realizada, no âmbito do Fiscobras 2012, nas obras de construção da ponte sobre o Rio Tocantins, em Miracema do Tocantins/TO, na TO-010, objeto do Convênio 1.325/2008 (Siafi 653.333) , firmado entre o extinto Ministério da Integração Nacional (atual Ministério do Desenvolvimento Regional) e o Governo do Estado do Tocantins, representado pelo Departamento de Estradas de Rodagem - Dertins, e, posteriormente, alterado para a Secretaria de Infraestrutura do Estado do Tocantis - Seinfra/TO.
2.	Para a execução do empreendimento, o Consórcio CMT - EGESA - Miracema (nome fantasia: Consórcio CMT-EGESA/Miracema) , por meio de licitação, foi contratado pelo valor de R$ 95.851.240,27, o qual, após aditivos contratuais, passou para R$ 106.712.116,45.
3.	O trabalho fiscalizatório, realizado pela então 2ª Secretaria de Fiscalização de Obras - 2ª Secob, englobou consulta a sistemas oficiais de custos, pesquisa em sistemas informatizados, análise documental, entrevista, conferência de cálculos e inspeção in loco. Como resultado, foi identificado, no Contrato 124/2009, o indício de superfaturamento de R$ 15.694.355,44, referente aos seguintes serviços (descrição resumida) :
	a) escavação mecanizada em subsolo de 1ª, de 2ª e de 3ª categorias (R$ 12.153.747,67) ;
	b) fornecimento e cravação tipo retropercussiva de camisas metálicas (R$ 2.800.584,18) ;
	c) fornecimento e lançamento de concretos (R$ 740.023,59) .
4.	Em observância ao princípio do contraditório e da ampla defesa, acolhendo proposta da então 2ª Secob, determinei a realização de oitiva da Seinfra/TO e do Consórcio CMT-EGESA/Miracema, para que se manifestassem acerca dos indícios apontados neste relatório. Posteriormente, ante as razões expostas pela unidade especializada, determinei, ainda, a oitiva do então Ministério da Integração Nacional, e a realização de diligência a esse órgão ministerial, para o envio das prestações de contas parciais e finais do Convênio 1.325/2008-MI.
5.	O consórcio construtor e os aludidos órgãos apresentaram suas manifestações, as quais foram avaliadas pela Secretaria de Fiscalização de Infraestrutura Rodoviária e de Aviação Civil - SeinfraRodoviaAviação, em instrução constante da peça 108, na qual se concluiu pela persistência do débito, mas com redução de R$ 50.899,38 no montante apurado, em razão da aceitação de que a central de concreto utilizada nas obras necessariamente se manteve ociosa por determinados períodos, impactando no preço unitário dos serviços de fornecimento e lançamento de concretos.
6.	Com base nessa conclusão, aquela Unidade Especializada apresentou proposta no sentido de determinar ao Concedente que providenciasse a imediata instauração de tomada de contas especial visando à apuração do débito ocorrido no Contrato 124/2009, com a fixação do prazo máximo de 180 dias para a conclusão do procedimento e a remessa do processo a este Tribunal.
7.	Não obstante o encaminhamento oferecido, na linha da jurisprudência do TCU, de que, em caso de obras já contratadas, os sobrepreços unitários de serviços devem ser avaliados em conjunto com outros itens da planilha orçamentária (Acórdãos 1.302/2015-Plénario, de minha relatoria; 3.295/2015-Plenário, Min. Bruno Dantas; e 2.510/2016-Plenário, Min. Subs. Augusto Sherman; 2.307/2017-Plenário, Min. Augusto Nardes; dentre outros) , determinei a restituição dos autos à SeinfraRodoviaAviação a fim de que fosse apurado o sobrepreço global no contrato.
8.	Adicionalmente, determinei o exame de manifestação complementar, acostada à peça 115, da CMT Engenharia Ltda., representante do Consórcio CMT-Egesa/Miracema, por intermédio de seus advogados.
9.	Enquanto o processo encontrava-se na Unidade Especializada, o referido Consócio apresentou mais duas peças, com esclarecimentos adicionais, e o Ministério da Integração encaminhou a resposta ao ofício de diligência que lhe fora enviado.
10.	Promovida nova instrução, após a análise de toda documentação constante dos autos, a SeinfraRodoviaAviação chegou à conclusão de que o sobrepreço global no Contrato 124/2009 seria de R$ 10.751.406,8 (ref. setembro/2008) .
11.	Ante essa constatação, o escalão dirigente da aludida unidade deste Tribunal, concordando com o Auditor instrutor em relação ao dano, sugeriu a conversão deste processo em tomada de contas especial, com autorização para que aquela unidade especializada realizasse as diligências e inspeções que se fizessem necessárias à apuração e à individualização de conduta dos responsáveis pelo débito apurado.
12.	Retornados os autos ao meu Gabinete, o Consórcio Construtor, por meio de seu representante, entregou o Memorial constante da peça 148, com o intuito de afastar a irregularidade apontada, tendo em vista entender serem necessárias algumas correções nos cálculos efetivados na última instrução da SeinfraRodoviaAviação (peça 144) .
13.	Apresento a seguir, resumidamente e de forma consolidada, os principais pontos abordados pelos ouvidos por este Tribunal, desde a primeira manifestação.
14. 	À peça 81, o então Ministério da Integração Nacional - MI avaliou, por meio de Nota Técnica elaborada por sua Coordenação Geral de Supervisão de obras, o Relatório de Fiscalização, e concordou que não estariam justificadas as diferenças financeiras nele apontadas. Contudo, entendeu que o ajuizamento final a respeito do dano deveria ser feito na prestação de contas final do convênio. Quanto ao sobrepreço nos serviços de escavação mecanizada e de fornecimento e cravação de camisas metálicas, aquele órgão ministerial argumentou que não seria possível identificá-lo, pois as produtividades adotadas pelo Tribunal eram por ele desconhecidas. 
15.	Aquele Ministério ponderou, ainda, que a elaboração do projeto estaria a cargo do convenente e as produtividades dos serviços poderiam ser conferidas na obra, o que também seria de responsabilidade do Governo do Estado do Tocantins. Em complemento, observou que a mudança na concepção do serviço de preparo e lançamento do concreto deveria ser observada pelo fiscal do contrato e considerada no momento do pagamento dos serviços.
16.	Em momento posterior, o então MI encaminhou o Ofício 290/AECI/GM/MI, de 25/5/2016, da sua Secretaria de Infraestrutura Hídrica, no qual são rebatidos os argumentos apresentados pela Seinfra/TO (peça 118) .
17.	A Seinfra/TO, à peça 60, por sua vez, apresentou alguns documentos, dentre os quais o Memorando 381/2012-DGT/SUPAV/Seinfra, elaborado pela Diretoria Geral Técnica da Seinfra/TO, no qual consta a informação de que os preços unitários foram baseados em composições de serviços, com adoção de custos de insumos obtidos da tabela Sicro 2. A aludida secretaria alegou, ainda, que o projeto básico teve aprovação do Concedente.
18.	Já o Consórcio CMT-EGESA/Miracema manifestou-se nos autos em vários momentos, às peças 63, 64, 115, 117, 119, 127 a 142, 147 e 148. Ante o volume de informações trazidas, apresento, a seguir, sinteticamente, os argumentos que tenho por mais relevantes.
19.	Inicialmente, o Consórcio alegou que os custos unitários de todos os serviços contratados estariam dentro dos ditames legais e do edital, pois teriam sido analisados e aprovados pela Seinfra/TO e pelo MI. De forma geral, ponderou que os preços referenciais obtidos pela equipe de auditoria do TCU não poderiam ser aplicados como limite máximo de preços, pois retratariam o preço médio de um serviço. Ademais, afirmou que o custo da obra deveria ser analisado como um todo e não por preços unitários de cada serviço.
20.	O Contratado argumentou que a análise feita pela equipe de auditoria deveria ter considerado as especificidades da obra, tais como: sua localização, as particularidades da região do país, a grande variação do nível de água do rio (com necessidade de reposicionamento de todo o sistema) , a pluviosidade, a produtividade conforme realidade da obra, os custos diferenciados para a região Norte com transporte, mobilização e desmobilização de equipamentos, serviços e pessoal, os quais seriam significativamente superiores aos de outras regiões, e a proximidade entre os preços da licitação e os ofertados pelos primeiro e segundo colocados.
21.	Também entendeu que não poderia ser adotado como referência o preço proposto para a ponte sobre a Lagoa das Cabeçudas, na BR-101/SC, por ter sido ofertado por outra empresa, para obra realizada em outra região do país, sobre lagoa, sem incidência de correnteza e variação da lâmina d´água. Pontuou, ainda, que a cotação comercial da empresa Fundesp, em regra, inclui custos adicionais, como contratação de seguro contra riscos de engenharia e de construção, sondagens, projeto, fiscalização e locação topográfica.
22.	Especificamente quanto aos serviços de escavação mecanizada em subsolo, arguiu que o diâmetro adotado no cálculo da produtividade, o consumo de brocas (roller-bits) e o custo improdutivo da perfuratriz como zero, utilizados pela equipe de auditoria, estariam incorretos. Outrossim, afirmou que a produtividade indicada pelo fabricante da perfuratriz não levaria em consideração o tempo gasto com a locomoção, instalação, remoção e nova locomoção da perfuratriz.
23.	Sobre o preço de referência adotado pelo TCU para o serviço de fornecimento e cravação tipo retropercussiva de camisas metálicas, argumentou que não refletiria a realidade da obra, pois teria sido calculado com base na compra de camisas prontas, e não confeccionadas na obra. Além disso, considerou que teriam sido adotados, na composição da equipe de auditoria, unidade de medida, diâmetro e metodologia diferentes das constantes do contrato.
24.	No que concerne à escolha do uso de usina em vez de betoneira, para o serviço de lançamento e fornecimento dos concretos, asseverou que a mudança não teria resultado em economia para a empresa nem prejuízo para a obra, especialmente em razão da baixa eficiência da usina.
25.	O Consórcio autuou, ainda, os seguintes documentos: apresentação acerca de Fundações Profundas para Estruturas sobre Lâmina D'água, escrita pelo Engenheiro Luiz Callandrelli Neto; Análise Individualizada por Serviço efetuada pelo Consórcio; fotos da obra; contratos de prestação de serviços para escavação em material de fundação, batimetria e apoio náutico (peças 128-130) ; diários de obras; e estudo realizado por uma equipe de consultoria da PINI (empresa: PSE Ltda., CNPJ 43.816.990.0001-43) para a obra em questão.
26.	De acordo com o estudo realizado pela PINI, seriam necessárias algumas adaptações às composições elaboradas pela equipe de auditoria, tais como: a redução da produtividade em 50% devido à ocorrência de chuvas e da operação da UHE Lajeado; a adoção do consumo dos roller-bits da contratada; e a utilização de BDI de 27,4%, dentre outros pequenos ajustes. Com base em suas ponderações, a referida equipe de consultoria defendeu que os preços contratados estariam compatíveis com os valores de mercado.   
27.	Em seu último documento, entregue enquanto os autos encontravam-se em meu Gabinete, o Consórcio CMT-EGESA/Miracema requereu correções nos cálculos elaborados pela unidade especializada em sua última instrução, ante as seguintes observações:
	a) não teriam sido incluídos os custos de transporte e de BDI nas composições de preços unitários do serviço de cravação de camisa metálica, o que, feitos os ajustes, passaria o preço unitário de R$ 6,80/Kg para R$ 8,74/Kg;
	b) teria sido adotada a jornada de 8h/dia para o cálculo da produtividade da escavação mecanizada, mas, na obra, os equipamentos teriam operado por 24h/dia, de modo que, feita a correção, a produtividade média seria de 0,16 m³/h;
	c) a baixa materialidade do sobrepreço após as alterações (R$ 1.173.641,26) , representando 1,09% do valor contratado, juntamente com o fato de a obra estar acabada e ter sido ofertado desconto de 5,48% ao orçamento estimado pela Administração, levaria à conclusão pelo arquivamento dos autos.
28.	Preliminarmente, importante consignar que, em obras públicas, as regras e os critérios para elaboração de orçamentos de referência devem se ater primordialmente aos sistemas referenciais oficiais de custo, especialmente o Sistema Nacional de Pesquisa de Custos e Índices da Construção Civil - Sinapi, mantido pela Caixa Econômica Federal e pelo IBGE, e o Sistema de Custos Rodoviários - Sicro, do Departamento Nacional de Infraestrutura de Transportes - Dnit.
29.	Sob esse aspecto, cabe lembrar que, desde a edição da Lei 10.524/2002 (LDO/2003) , o Sinapi passou a ser o indicador oficial de preços para obras públicas executadas com recursos da União. A partir dos exercícios ulteriores, as sucessivas leis de diretrizes orçamentárias também seguiram com uma série de inovações sobre o tema.
30.	A Lei 11.768/2008 (LDO/2009) , em vigor à época da licitação e da contratação da obra em tela, assim dispôs, em seu art. 109, caput, sobre a adequação aos custos de obras de engenharia:
"Art. 109. O custo global de obras e serviços executados com recursos dos orçamentos da União será obtido a partir de custos unitários de insumos ou serviços iguais ou menores que a mediana de seus correspondentes no Sistema Nacional de Pesquisa de Custos e Índices da Construção Civil (SINAPI) , mantido e divulgado, na internet, pela Caixa Econômica Federal."
31.	Ademais, no parágrafo 1º, foi definido que:
 "Nos casos em que o referido sistema não oferecer custos unitários de insumos ou serviços, poderão ser adotados aqueles disponíveis em tabela de referência formalmente aprovada por órgão ou entidade da administração pública federal, incorporando-se às composições de custos dessas tabelas, sempre que possível, os custos de insumos constantes do SINAPI".
32.	De acordo com a jurisprudência deste Tribunal, já adotada à época, o Sistema de Custos de Obras Rodoviárias (Sicro) do DNIT deveria ser adotado como sistema principal de custos para as obras rodoviárias. Nesse sentido, cito os Acórdão 515/2003-TCU-Plenário (Min. Ubiratan Aguiar) , 1.564/2003-Plenário (Min. Guilherme Palmeira) , 1.470/2007-Plenário (Min. Marcos Vinicios Vilaça) , 1.267/2019-Plenário (Min. Aroldo Cedraz) , todos referentes a objetos anteriores ao aqui avaliado.
33.	Corroborando esse posicionamento do TCU quanto à adequabilidade de utilização do Sicro, a LDO/2010 (Lei 12.017/2009) passou a trazer esse sistema como referencial de custos para obras e serviços rodoviários.
34.	Atualmente, a matéria está regulamentada no Decreto 7.983/2013, o qual estabelece regras e critérios para elaboração do orçamento de referência de obras e serviços de engenharia, contratados e executados com recursos da União. Nesse normativo, é definido em seu art. 4º que:
"Art. 4º O custo global de referência dos serviços e obras de infraestrutura de transportes será obtido a partir das composições dos custos unitários previstas no projeto que integra o edital de licitação, menores ou iguais aos seus correspondentes nos custos unitários de referência do Sistema de Custos Referenciais de Obras - Sicro, cuja manutenção e divulgação caberá ao Departamento Nacional de Infraestrutura de Transportes - DNIT, excetuados os itens caracterizados como montagem industrial ou que não possam ser considerados como de infraestrutura de transportes."
35.	Diante do exposto, vê-se que não elide a irregularidade a alegação de que os preços referenciais não estabeleceriam os limites máximos ou mínimos, mas na verdade retratariam o custo médio de um serviço. Essa afirmação vai de encontro à legislação vigente à época e a atual, bem como à jurisprudência do TCU, pois a Administração Pública deve sempre se manter dentro dos contornos da legalidade e da economicidade da contratação.
36.	Insta notar que a realização de adaptações em composições de outros sistemas ou de obras semelhantes, nos casos em que os serviços previstos em projeto não constem do Sinapi ou do Sicro, é prática aceita neste Tribunal, conforme se depreende dos Acórdãos 1.789/2011 e 1.551/2008, ambos do Plenário, transcritos abaixo:
Excerto do Voto do Acórdão 1789/2011-TCU-Plenário (Min. Ubiratan Aguiar) 
"33. Além disso, verifico que foram utilizados, como base de comparação de preços, sistemas referenciais de custos aprovados por órgãos da Administração Federal (Sinapi, Sicro 2, Sinctran e sistemas referenciais da Codevasf e do Dnocs) , o que revela, conforme apontou a unidade técnica, a adoção de metodologia regularmente praticada no âmbito das fiscalizações de obras públicas."
Trecho do Voto do Acórdão 1551/2008-TCU-Plenário (Min. Augusto Nardes) 
" (...) 
2. A comparação de preços praticados em contratos distintos exige que se procedam aos necessários ajustes de forma a tornar homogêneos os serviços comparados. Se o preço-base refere-se a peça de menor capacidade, é lícito proceder-se aos ajustes adequados para fins de comparação com o preço do elemento mais robusto sob avaliação."
37.	Nas situações em que inexistente a composição dos serviços no Sicro ou no Sinapi, devem os responsáveis pela elaboração do orçamento, referencial ou contratual, confeccionar as composições de custos, contendo memorial justificativo dos quantitativos adotados para mão de obra, consumo de materiais e produtividade do serviço.  
38.	Ocorre que a equipe de auditoria, ao avaliar o orçamento constante do projeto básico e do contrato, identificou que as composições de preços unitários adotadas para serviços sem correspondentes no Sicro ou no Sinapi não estavam acompanhadas de justificativas que validassem os parâmetros utilizados.
39.	Na busca dos custos referenciais para os serviços inexistentes no Sicro e no Sinapi, a equipe de auditoria realizou pesquisas, para obter elementos que servissem de paradigma para os valores de consumo de mão de obra, materiais e produtividade, em outros sistemas referenciais, em auditorias pretéritas realizadas no TCU, bem como em obras semelhantes, sempre com atenção à adoção de parâmetros condizentes com a realidade da obra. Ademais, foram utilizados os custos unitários de insumos, equipamentos e mão de obra do Sicro para o Estado do Tocantins.
40.	As análises empreendidas pelas unidades deste Tribunal, nas quais foram adotadas produtividades de equipamentos para o tipo de obra examinado, com influência da variação no nível de água do rio, e obtidos custos no estado onde a construção foi executada, evidenciaram a ocorrência de sobrepreço tanto no orçamento adotado na licitação quanto no constante do Contrato.
41.	Observo que, no Relatório de Auditoria, foram indicados preços de serviços para uma obra realizada em Santa Catarina, sobre um lago, mas tais apontamentos não interferiram no montante apurado de sobrepreço, apenas consistiram como elemento adicional, servindo como comparativo de ordem de grandeza. Para melhor entendimento, cito que, enquanto o preço adotado para a escavação mecânica de material de 3ª categoria na Lagoa das Cabeçudas foi de R$ 4.095,00/m³ (ref: out/2009) , o referencial utilizado pela equipe de auditoria para esse mesmo serviço foi outro, superior, no valor de R$ 6.000,09/m³ (ref: set/2008) .
42.	À vista do explanado pela unidade especializada, em relação à metodologia adotada para a elaboração do preço de referência, bem como ao exame dos argumentos apresentados, em sede de oitiva, pelo Consórcio, pelo então Ministério da Integração e pela Seinfra/TO, entendo não merecer prosperar o argumento do Consórcio de que não foram levados em consideração, na elaboração das composições de preço unitários de referência pela equipe de auditoria, as características do empreendimento. 
43.	Ademais, não deve ser aceita a ideia de que, por terem sido avaliados e aprovados tanto pela Secretaria Estadual quanto pelo então Ministério da Integração Nacional, os custos unitários dos serviços contratados estariam dentro dos ditames legais e do edital, pois, como mencionado, os custos devem ser balizados pelos valores praticados no mercado, obtidos, sempre que disponíveis, dos sistemas referenciais de preços oficiais. Nesse sentido, trago o seguinte excerto do Voto que fundamentou o Acórdão 1392/2016-TCU-Plenário (rel. Min. Benjamin Zymler) :
"35. Sobre a alegação da empresa contratada de que cabia ao Dnit a responsabilidade de cumprir o art. 26, parágrafo único, inciso III, da Lei 8.666/1993, especialmente no que diz respeito à realização de exame detalhado dos preços apresentados, embora o Coordenador da 9ª Unit/PR tenha, de fato, violado o referido dever jurídico, os preços praticados no Contrato UT-09-009/2005 foram oriundos de proposta da empresa [Contratada], que, portanto, agiu de forma voluntária e contribuiu de forma relevante para o prejuízo causado ao erário.
36. O fato de a administração não ter se desincumbido do dever jurídico de verificar a economicidade dos preços ofertados nos processos de dispensa ou inexigibilidade não implica a isenção de responsabilidade da empresa contratada por eventual sobrepreço constatado no contrato, uma vez que a obrigação de seguir os preços praticados correntes no mercado constitui regra jurídica que se aplica tanto à Administração quanto aos colaboradores privados, pois ambos são destinatários do regime jurídico-administrativo relativo às contratações públicas.
37. Não é por outra razão que o art. 25, § 2º, da Lei 8.666/1993 dispõe que na hipótese deste artigo e em qualquer dos casos de dispensa, se comprovado superfaturamento, respondem solidariamente pelo dano causado à Fazenda Pública o fornecedor ou o prestador de serviços e o agente público responsável, sem prejuízo de outras sanções legais cabíveis, motivo pelo qual julgo escorreita a responsabilização da sociedade empresária [Contratada]."
44.	Assim, ainda que os custos unitários estivessem abaixo daqueles constantes do orçamento da licitação, não se pode afastar a responsabilidade do contratado ante um eventual sobrepreço no contrato, porquanto é dele a obrigação de ofertar preços conforme os praticados no mercado.
45.	Quanto à afirmativa do Consórcio de que o custo da obra deve ser analisado como um todo e não por preços unitários de cada serviço, devo lembrar que a jurisprudência deste Tribunal é no sentido de que: "Nas contratações de obras e serviços de engenharia, a definição do critério de aceitabilidade dos preços unitários e global, com fixação de preços máximos para ambos, é obrigação e não faculdade do gestor." (Enunciado 259 da Súmula de Jurisprudência do TCU) .
46.	Não obstante a imposição acima, de que exista limitação para a aceitação dos preços unitários, este Tribunal tem entendido que, para a avaliação do sobrepreço ou superfaturamento no empreendimento quando já contratado, deve-se considerar o cálculo pelo método da limitação do preço global. Por oportuno, trago os seguintes Enunciados da Jurisprudência deste Tribunal:
Acórdão 1727/2018-TCU-Primeira Câmara (Min. Benjamin Zymler) :
"Para a apuração de sobrepreço em obras já contratadas, o método adequado é o da limitação do preço global  (MLPG) , que prevê a compensação entre os preços superavaliados e os subavaliados, só havendo sobrepreço ou superfaturamento se a soma dos valores superavaliados superar os subavaliados, imputando-se o sobrepreço pela diferença global. Para serviços incluídos mediante termo de aditamento contratual, a avaliação de superfaturamento é mais indicada pelo método da limitação dos preços unitários  (MLPU) , que considera apenas os serviços com preço unitário acima do referencial, sem compensação com itens subavaliados."
Acórdão 3524/2017-TCU-Primeira Câmara (Min. Bruno Dantas) 
"Não é possível imputar débito com base em sobrepreço de itens isolados da planilha contratual. A aferição quanto à adequabilidade do preço contratado deve perpassar por uma avaliação mais abrangente da avença, permitindo-se, em geral, compensações de itens com sobrepreço e itens com subpreço. Ao final, se os preços globais contratados estiverem aderentes às práticas de mercado, deve-se sopesar se as distorções pontuais identificadas representam risco para administração (potencial jogo de planilha ou de cronograma, por exemplo) , e se adotar medidas para mitigá-las."
Acórdão 2510/2016-TCU-Plenário (Min. Subst. Augusto Sherman) :
"Para apuração de sobrepreço em obras públicas, aplica-se preferencialmente o método da limitação dos preços unitários ajustado (MLPUA) na análise de editais e o método da limitação do preço global  (MLPG) no caso de obra já contratada."
47.	Desse modo, aceita-se em parte o posicionamento trazido pelo Consórcio CMT-Egesa/Miracema, sem deixar de observar a existência de riscos de que alterações em quantitativos contratuais possam resultar em desequilíbrio econômico financeiro decorrente de "jogo de planilha".
48.	Nestes autos, a Unidade Especializada, à peça 144, em cumprimento a despacho por mim proferido, promoveu a análise do sobrepreço global no contrato e identificou o prejuízo no montante de R$ 10,7 milhões. 
49.	Sem adentrar ainda a discussão a respeito do custo unitário de cada serviço apontado com sobrepreço, observo, desde já, que o cálculo efetuado pela SeinfraRodoviaAviação requer alguns ajustes.
50.	Como mencionado, o Contrato 124/2009 foi firmado por R$ 95.851.240,27, mas, após aditivos contratuais, passou para R$ 106.712.116,45. Conforme anotado no Relatório de Fiscalização, à época da execução da auditoria (em 2012) , o empreendimento estava com 98% concluído, sendo que a última medição constante dos autos (24ª, peça 104) já indicava quantitativos de serviços próximos aos finais (considerando os valores aditivados) .
51.	Ocorre que o sobrepreço global apurado pela unidade especializada referiu-se ao contrato original (R$ 95,8 milhões) . Como, atualmente, a obra já está concluída, faz-se necessário elaborar novos cálculos com a utilização dos quantitativos efetivamente executados.
52.	Outrossim, é imprescindível que, na elaboração da curva ABC, seja feito o agrupamento dos itens referentes a um mesmo serviço, o que não foi feito na análise do sobrepreço global no contrato original. Como exemplo dessa situação, cito os seguintes serviços: fornecimento e cravação retropercussiva de camisas metálicas, disperso nos itens 01.07.003 e 01.10.001; escavação mecânica para estacas escavadas no interior de camisas metálicas cravadas (...) terreno de 2ª categoria, distribuído nos itens 01.10.003 e 01.07.005; bem como fornecimento e lançamento de concreto C30, contemplado nos itens 01.13.004, 01.14.004, 01.15.013, 01.15.014, 01.17.005.
53.	Feita essa análise preliminar, passo a seguir a tratar individualmente dos serviços avaliados com sobrepreço unitário.
II - escavação mecanizada em subsolo de 1ª, de 2ª e de 3ª categorias
54.	Os serviços de escavação mecânica em subsolo em terreno de 1ª, de 2ª e de 3ª categorias foram contratados, respectivamente, por R$ 2.526,19, R$ 3.107,45 e R$ 16.568,73. 
55.	Para fins de avaliação da adequação dos preços desses serviços, foram examinadas as Composições de Preços Unitários - CPUs constantes do orçamento do projeto básico e da contratada, contudo não foram encontradas justificativas técnicas para os parâmetros utilizados.
56.	Por não constarem serviços correspondentes no Sicro, a equipe de fiscalização adotou os preços referenciais para tais serviços a partir de informações obtidas de:
a) dados técnicos do fabricante da perfuratriz (empresa Aker Wirth) ; 
b) sistema de custos da Secretaria de Infraestrutura do Estado do Ceará (Seinfra/CE) ; 
c) proposta comercial apresentada por empresa especializada para execução destes serviços (Fundesp) , obtida no projeto executivo da Ponte sobre a Lagoa das Cabeçudas (BR101/SC) ;
d) aferição in loco de serviço de escavação com perfuratriz Wirth, pela Companhia Docas do Espírito Santo e examinado por equipe de auditoria da 4ª Secretaria de Obras (Secob-4) do TCU, nas obras de "Contenção e Ampliação do Cais do Porto de Vitória"; e
e) particularidades inerentes à execução da obra em análise;
f) Projeto Básico da "Construção da Ponte sobre o Rio Tocantins";
g) Manual de Custos Rodoviários do DNIT, Volume 1, ed. 2003, metodologia adotada para o cálculo do custo e produtividade dos equipamentos.
57.	Do exame empreendido pela equipe de auditoria, obtiveram-se, para os serviços de escavação mecanizada em subsolo, os preços unitários de R$ 729,36, R$ 2.559,11 e R$ 6.935,10 para materiais de 1ª, 2ª e 3ª categoria, respectivamente. 
58.	Comparando-se as composições utilizadas na obra e as de referência, constatam-se diferenças nos seguintes parâmetros: i) custo total dos equipamentos; ii) produtividade do equipamento líder; e iii) consumo de roller bits.
59.	Conforme bem avaliado pela Unidade Especializada, os argumentos apresentados nos autos pelo Consórcio, pelo então Ministério da Integração e pela Seinfra/TO não foram suficientes para elidir o sobrepreço. 
60.	Diferentemente do arguido, o preço de referência foi elaborado para obra na Região Norte a ser executada sobre um rio, não sobre uma lagoa. A produtividade adotada foi obtida de resultados verificados in loco, para material com maior dificuldade de perfuração, em obra realizada no mar, sendo considerado tanto o tempo operativo do equipamento quanto seu tempo não produtivo (locomoção da perfuratriz, instalação do equipamento, remoção após sua utilização e nova locomoção) . 
61.	Veja que, para a produtividade dos equipamentos, no orçamento licitado e no contratado, foi adotado o índice de 0,200 metros cúbicos de rocha escavada por hora (m³/h) . No entanto, como verificado pela equipe de auditoria, esse valor é significativamente inferior ao aferido pela Codesa (0,560 m³/h) , ao indicado pelo fabricante (0,326 a 0,651 m³/h, produtividade média de 0,4885 m³/h) e ao estimado pela Seinfra/CE (0,575 m³/h) .
62.	A equipe deste Tribunal, em obra distinta, no Porto de Vitória, avaliou in loco a produtividade da perfuratriz, operando em rocha sã. Nessa oportunidade, observaram-se números variando entre 0,54 e 2,31 metros por hora (m/h) , ou seja, a produtividade média identificada foi de 1,004 m/h. Dessa forma, considerando-se o diâmetro de 0,72 m, o serviço apresentou avanço real em rocha sã coerente com aquele indicado pela fabricante Aker Wirth (entre 0,8 e 1,6 m/h) .
63.	Tendo em vista que o tipo de rocha da obra do Porto de Vitória (gnaise) possui maior dureza que aquele (arenito) da obra da ponte sobre o Rio Tocantins, a produtividade obtida in loco pode ser utilizada para a obra ora em exame, de forma conservadora, feitas as adaptações quanto ao diâmetro utilizado.
64.	Promovidos os ajustes necessários, a equipe de auditoria obteve o tempo operativo produtivo de 58,66%, o que resultou na produção de 0,560 m³/h, cujo valor é compatível com aqueles indicados por outras fontes (Codesa: 0,560 m³/h, valor médio indicado pelo fabricante: 0,4885 m³/h, valor estimado pela Seinfra/CE: 0,575 m³/h) .
65.	No Relatório de Auditoria, foi enfatizado que, independentemente da região do país, a quantidade de materiais e mão de obra não são alterados. O que pode variar nessas situações são a produtividade do serviço e o consumo do seu material  (roller-bits) , dependentes especialmente do tipo de rocha a ser escavado.
66.	Dessarte, não deve ser aceito o argumento de que não teriam sido considerados os tempos improdutivos. Ademais, a proposta de utilizar um fator de improdutividade de aproximadamente 50%, em vez de 42%, não deve ser acolhida, por ter sido baseada em estudos para obras de terra impactadas pelas chuvas e suas consequências, o que não é o caso em questão. Quanto à influência da variação do nível de água do rio na produtividade do serviço, penso que essa afirmativa não afasta o uso do parâmetro referencial adotado pela equipe de auditoria, visto que obtido de obra que também sofreu impacto com as movimentações da água.
67.	Outrossim, como explicado pela Unidade Especializada, e diferente do arguido pelo Consórcio, foram por ela feitas adequações nas composições quanto ao diâmetro das estacas. No que concerne ao consumo das brocas especiais (roller-bits) , para os quais se observou não haver interferência do diâmetro no consumo dos materiais, os coeficientes adotados foram aqueles indicados pelo fabricante. Nesse caso, não é possível adotar o consumo requerido pelo Consórcio, por não haver justificativa para seu uso, visto que o parâmetro por ele proposto corresponde a uma vida útil cinco vezes inferior à informada pelo fabricante do equipamento quando operado na situação mais crítica de desgaste.
68.	Quanto ao BDI, manteve-se o referencial utilizado à época no Sicro, definido pelo Dnit e amplamente difundido e adotado pela Autarquia em suas obras. Frise-se, ainda, que o percentual de 19,6, obtido do Sicro, também foi empregado pelo Consórcio em suas Composições de Preço Unitário (peça 32) . Desse modo, não há razão para se considerar diferente percentual de BDI para um ou outro serviço.
69.	No que concerne à alusão ao alto custo de transporte, mobilização e desmobilização de equipamentos, serviços e pessoal em relação a obras realizadas em outras regiões, como mencionado em instrução da SecexRodoviaAviação, esses elementos não devem ser considerados na composição desses serviços, mas em itens distintos da planilha orçamentária.
70.	Observa-se que, apesar de o Consórcio ter apresentado diversos documentos, tais como contratos com empesas prestadoras de serviços, não conseguiu demonstrar as condições específicas de execução dos serviços, a justificar as produtividades por ele adotadas ou mesmo comprovar os reais custos envolvidos. 
71.	Na tentativa de avaliar qual seria a produtividade de campo para a escavação mecânica de material de 3ª categoria, a SeinfraRodoviaAviação, de forma bastante conservadora, elaborou novo cálculo considerando as medições segundo os boletins da obra e a execução normal dos serviços segundo o contrato, de 8 horas diárias de trabalho, consoante disposto no subcontrato 331/018/2010 (peça 130, p.11) .
72.	Noto, todavia, que parte dos quantitativos medidos relativamente ao serviço de escavação mecanizada em subsolo de 3ª categoria deixou de ser utilizada no estudo, visto que o serviço está distribuído em dois itens e apenas um deles foi utilizado no cálculo.
73.	Com base nos volumes medidos nos itens 01.07.006 e 01.10.004 (total de 981,66 m³, em vez de 687,14 m³) , e adotando-se a mesma metodologia de cálculo utilizada pela Unidade Especializada, a qual desconsidera o tempo gasto com materiais de 1ª ou de 2ª categoria e exclui os volumes referentes ao primeiro e ao último mês, a produtividade média passa a ser 0,69 m³/h (922,76/ (7x192) ) .
74.	Por ser esse valor superior àquele inserido na composição de preço unitário elaborada pela equipe de auditoria, obtido com base em parâmetros de campo, entendo adequado manter a produtividade em 0,56 m³/h, embora saiba-se ser esse número conservador, porquanto, como dito acima, foi obtido de trabalho realizado em material mais duro, ou seja, com maior dificuldade de perfuração.
75.	Ainda no tocante à produtividade da perfuratriz, em último memorial trazido pelo Consórcio, enquanto os autos encontravam-se em meu gabinete, constou a alegação de que os equipamentos teriam operado durante 24 horas por dia, e não por 8 horas, como considerado na análise acima. Todavia, a documentação trazida para comprovar as horas trabalhadas concerne apenas em proposta para a execução das estacas, de modo que não pode ser dada como prova do que de fato ocorreu na obra, visto que não é certo que o contrato que veio a ser firmado resultou dos termos da referida proposta, nem que as condições previstas se mantiveram ao longo da execução dos serviços. 
76.	Ademais, na aludida proposta, é indicada a realização dos serviços de "posicionamento, verticalização, instalação e cravação de camisa metálica", "escavação do trecho em solo e rocha", "instalação de armadura pré-montada" e "lançamento de concreto bombeado auto adensável" no período de pouco mais de cinco meses (quinze estacas mensais de oitenta) , o que, se sabe, não foi assim que ocorreu, haja vista que somente o serviço de escavação de material de 3ª categoria durou nove meses.  
77.	Em conclusão, acolhendo a análise empreendida pela Unidade Especializada, exceto quanto à aceitação de que a produtividade seria inferior à adotada pela equipe de auditoria, tendo em vista os volumes medidos, entendo que devem ser mantidos os preços unitários de referência indicados no Relatório de Fiscalização (ou na instrução de peça 108) , haja vista que os elementos trazidos pelo Consórcio ou pela Seinfra/TO não foram suficientes para formar convicção diversa.
	III - fornecimento e cravação tipo retropercussiva de camisas metálicas em aço tipo A-36, com diâmetro interno maior ou igual a 1.400 mm
78.	Quanto ao serviço de "fornecimento e cravação tipo retropercussiva de camisas metálicas", como explicado no relatório precedente, diferentemente do arguido pelo Consórcio construtor, a equipe de auditoria não considerou, na CPU por ela elaborada, camisas metálicas adquiridas prontas, tampouco adotou, para a formação do custo, cotações referentes à execução do serviço em uma lagoa. Ademais, a unidade de medida adotada na CPU foi a mesma empregada no projeto básico e no Contrato (Kg) , e as espessuras das chapas de aço foram aquelas constantes na descrição do serviço. 
79.	Assim, os argumentos trazidos pelo Consórcio e pela Seinfra/TO não servem para alterar os preços de referência indicados no Relatório de Auditoria.
80.	Todavia, em atenção ao alerta feito no último memorial apresentado à peça 148, de que, no cálculo do sobrepreço global, o preço unitário considerado para o mencionado serviço, de R$ 6,80/Kg, não continha nem o custo do transporte tampouco o BDI, deve-se fazer a mencionada correção, mantendo-se o preço unitário do Relatório de Auditoria, de R$ 8,74/Kg.
	IV - fornecimento e lançamento de concretos: C30 (Fck = 30 MPA) A/C < 0,55; C35 (Fck = 35 MPA) A/C < 0,50; C40 (Fck = 40 MPA) A/C < 0,45; C50 (Fck ¿ 50 MPA) A/C < 0,45; e submerso C30 (Fck ¿ 30 MPA) A/C < 0,55
81.	No tocante ao fornecimento e lançamento de concretos, o cerne da questão refere-se à troca de metodologia. Enquanto, no projeto básico e na proposta da contratada estava previsto o uso de betoneira para a realização dos serviços, verificou-se in loco o emprego de usina central de concreto.
82.	Os principais argumentos trazidos foram:
	a) não houve economia nessa alteração, ante a baixa produtividade da usina, pois seria limitada às condições da obra, visto que as peças são confeccionadas por etapas programadas;
	b) a alteração de metodologia seria ganho de eficiência atribuível à própria expertise da empresa, cuja atividade empresarial visa o lucro.
83.	Em relação ao primeiro ponto, a SeinfraRodoviaAviação, em sua instrução à peça 108, por considerar adequadas as observações feitas, promoveu ajustes na composição, obtendo-se assim uma redução no sobrepreço de R$ 50.106,89.
84.	No que se refere ao suposto ganho de eficiência, assim como observado pela Unidade Especializada, entendo que a adoção no orçamento de metodologia inadequada para o tipo de obra, em que sabidamente, dado o volume a ser produzido, não seria empregada, não pode ser considerada ganho de eficiência da empreiteira.
85.	A esse respeito, considero pertinente trazer o seguinte Enunciado obtido da Jurisprudência selecionada do TCU:
Acórdão 2986/2016-TCU-Plenário, rel. Min. Ana Arraes
"Não se configura superfaturamento por metodologia executiva quando o projeto básico prevê a solução mais eficiente e usual de mercado e o executor realiza o trabalho com técnicas ou equipamentos inovadores que aumentam a produtividade na execução do serviço. Contudo, se o contratado executa o trabalho por meio de sistema mais produtivo, não por este ser uma inovação, mas porque o projeto básico previu metodologia antieconômica, o erro de projeto deve ser considerado para a apuração do efetivo custo referencial da obra e de eventual superfaturamento."
86.	Diante do contexto ora apresentado, penso que devam ser mantidos os preços unitários indicados à peça 108. E, quanto ao sobrepreço global, devam ser promovidos novos cálculos com base nos quantitativos efetivamente executados, devendo-se agrupar, na elaboração da curva ABC, os itens referentes a um mesmo serviço.
87.	Ante a identificação de superfaturamento no contrato, considero adequada, desde já, a conversão do presente processo em tomada de contas especial, ainda que sejam necessários alguns ajustes ao valor final do dano.
88.	No que concerne à responsabilização, a SeinfraRodoviaAviação observou que não há, no presente processo, documento que evidencie os gestores responsáveis pela aprovação do projeto básico na Seinfra/TO e o fiscal do Contrato 124/2009, bem como outros atores que tenham dado causa ao prejuízo. Desse modo, apresentou sugestão para que fossem autorizadas as diligências e inspeções que se fizessem necessárias à apuração e à individualização da conduta dos responsáveis pelo superfaturamento final do contrato.
89.	Diante da falta de elementos suficientes nos autos, concordo que devam ser adotadas medidas preliminares para a identificação dos responsáveis.
90.	Por fim, menciono que apensado a este processo estão dois processos: o TC Processo 018.820/2011-5 (Representação) e o TC Processo 011.442/2015-8 (Solicitação de Informação) . O TC Processo 018.820/2011-5 trata da Representação oriunda de solicitação da Procuradoria da República no Estado do Tocantins, formulada pela Procuradora da República Luciana Fernandes Portal Lima Gadelha, a respeito de eventual indício de superfaturamento e direcionamento de licitação para o objeto aqui analisado, bem como de possível escolha da localização da ponte em benefício de terceiros.
91.	Dos indícios de irregularidade indicados, apenas o superfaturamento foi mantido pela equipe de auditoria deste Tribunal, consoante peça 11 do referido processo e peça 38 deste.
92.	Nesse contexto, por atender aos requisitos de admissibilidade estabelecidos no art. 237, inciso IV, c/c art. 235 do Regimento Interno do TCU, cabe conhecer daquela Representação.
93.	Com base nessas informações, compete enviar àquele órgão cópia do Acórdão que sobrevier nesta oportunidade, fazendo referência ao Ofício 1.767/2011/PRTO/GAB/LFPLG, de 18/4/2011, bem como ao IPL 060/2010, que trata do mesmo assunto, consoante o Ofício PR/TO 1.448/2015, de 19/5/2015, constante do TC Processo 011.442/2015-8, referente à solicitação de informação.
94.	Finalmente, cabe encaminhar cópia do Acórdão a ser proferido, também, ao Ministério do Desenvolvimento Regional, à Seinfra/TO e ao Consórcio CMTEGESA/Miracema.
	Ante o exposto, voto por que seja adotada a deliberação que ora submeto a este Plenário.
T.C.U., Sala das Sessões, em 18 de setembro de 2019.
MARCOS BEMQUERER COSTA
Relator